ACORDAO-COMPLETO-2530139

ACÓRDÃO 13/2023 ATA 1/2023 - PLENÁRIO

VISTOS, relatados e discutidos estes autos que cuidam de recursos de reconsideração interpostos por Raphaela Cunha Justo da Silva e por Moacyr Henrique Di Palma Cordovil contra o Acórdão 3232/2020-TCU-Plenário (Relator: Ministro-Substituto Augusto Sherman) .
ACORDAM os Ministros do Tribunal de Contas da União, reunidos em Sessão Plenária, diante das razões expostas pelo Relator, em:
9.1. com fundamento nos arts. 32, inciso I, e 33, da Lei 8.443/1992 c/c o art. 285 do RI/TCU, conhecer dos recursos de reconsideração interpostos por Raphaela Cunha Justo da Silva e por Moacyr Henrique Di Palma Cordovil contra o Acórdão 3232/2020-TCU-Plenário (Relator: Ministro-Substituto Augusto Sherman) , para, no mérito, dar-lhes provimento parcial a fim de tornar insubsistentes as multas que lhes foram aplicadas por meio do item 9.4 do Acórdão 3232/2020-TCU-Plenário; 
9.2. com fundamento nos arts. 1º, inciso I, 16, inciso II, 18 e 23, inciso I, da Lei 8.443/1992 c/c os arts. 1º, inciso I, 207 e 214, inciso I, do Regimento Interno, julgar regulares com ressalva as contas de Moacyr Henrique Di Palma Cordovil (CPF XXX.004.207-XX) e Raphaela Cunha Justo da Silva (CPF XXX.936.937-XX) , dando-lhes quitação;
9.3. encaminhar cópia da presente Deliberação, acompanhada do Voto e do Relatório que a fundamentam, aos recorrentes; para a Administração Nacional do Serviço Social do Comércio; para a Administração Regional do Sesc No Estado do Rio de Janeiro; e para a Procuradoria da República no Estado do Rio de Janeiro/RJ.

Recursos de reconsideração contra acórdão que julgou irregulares as contas dos recorrentes, com aplicação de multa, em razão de irregularidades verificadas nas áreas de pessoal, licitações e contratos da Administração Regional do Serviço Social do Comércio no Estado do Rio de Janeiro (Sesc/RJ).

Administração Regional do Sesc No Estado do Rio de Janeiro.

3. Interessados/Responsáveis/Recorrentes:
3.1. Interessado: Serviço Social do Comércio - Administração Nacional (33.469.164/0001-11).
3.2. Responsáveis: Accioly Empreendimentos & Entretenimento Ltda (05.327.339/0001-10); Arthur Eduardo Sa de Villemor Negri (XXX.844.157-XX); Beatriz Radunsky (XXX.021.367-XX); Daniela Albuquerque Griner (XXX.235.007-XX); Marcelo Policarpo Placido Teixeira (XXX.544.267-XX); Metro Quadrado Montagens e Promoções Ltda (00.883.861/0001-65); Moacyr Henrique Di Palma Cordovil (XXX.004.207-XX); Moeller & Botelho Produções Artísticas Ltda (08.156.736/0001-65); Orlando Santos Diniz (XXX.078.767-XX); Raphaela Cunha Justo da Silva (XXX.936.937-XX); Tryx Eventos Ltda - Me (10.506.235/0001-03); Valeria Cristina Lima Rocha (XXX.465.227-XX).
3.3. Recorrentes: Raphaela Cunha Justo da Silva (XXX.936.937-XX); Moacyr Henrique Di Palma Cordovil (XXX.004.207-XX).

Aroldo Cedraz.

13.1. Ministros presentes: Bruno Dantas (Presidente), Walton Alencar Rodrigues, Aroldo Cedraz, Jorge Oliveira e Antonio Anastasia (Relator).
13.2. Ministro que alegou impedimento na Sessão: Aroldo Cedraz.
13.3. Ministros-Substitutos convocados: Marcos Bemquerer Costa e Weder de Oliveira.

ANTONIO ANASTASIA

Ministro-Substituto Augusto Sherman Cavalcanti.

Transcrevo a seguir, nos termos do art. 1º, § 3º, inciso I, da Lei nº 8.443/92, a instrução lavrada no âmbito da Unidade de Auditoria Especializada em Recursos (peça 452) , contendo a análise de mérito das razões recursais, cujas conclusões contaram com a anuência, por delegação, do titular daquela unidade técnica (peça 453) , bem como do MP/TCU, representado pelo Procurador Sérgio Ricardo Costa Caribé (peça 456) .
"INTRODUÇÃO
1.	Trata-se de recursos de reconsideração interpostos por Raphaela Cunha Justo da Silva (peça 400 e 401) e Moacyr Henrique Di Palma Cordovil (peça 414) contra o Acórdão 3232/2020-TCU-Plenário (peça 343) . 
1.1. 	A deliberação recorrida apresenta o seguinte teor (itens assinados em negrito representam a concessão de efeito suspensivo recursal) : 
 (...) 
9.1. considerar revel Valeria Cristina Lima Rocha (CPF XXX.465.227-XX) , dando-se prosseguimento ao processo, de acordo com o art. 12, § 3º, da Lei 8.443/1992;
9.2. julgar irregulares as contas do Sr. Orlando Santos Diniz e das empresas Metro Quadrado Montagens e Promoções Ltda. e Tryx Eventos Ltda., com fundamento nos arts. 1º, inciso I, 16, inciso III, alínea 'c', e § 2º, 19 e 23, inciso III, todos da Lei 8.443/1992, c/c os arts. 1º, inciso I, 209, inciso III, 210 e 214, inciso III, todos do Regimento Interno do Tribunal de Contas da União, e condená-los, solidariamente, ao pagamento das quantias a seguir especificadas, com a fixação do prazo de quinze dias, a contar da notificação, para comprovar, perante o Tribunal (art. 214, inciso III, alínea 'a', do Regimento Interno) , o recolhimento da dívida aos cofres do Serviço Social do Comércio - Administração Regional no Estado do Rio de Janeiro (Sesc/ARRJ) , atualizada monetariamente e acrescida dos juros de mora, calculados a partir das datas discriminadas, até a data dos recolhimentos, na forma prevista na legislação em vigor:
9.2.1. débito decorrente do Contrato 11.629/2009:
9.2.1.1. responsável: Sr. Orlando Santos Diniz (CPF XXX.078.767-XX) 
VALOR ORIGINAL (R$) 	DATA DA OCORRÊNCIA
1.390.591,00		23/12/2009
2.085.886,50		21/1/2010
695.295,50			28/1/2010
2.085.886,50		5/2/2010
695.295,50			11/2/2010
9.2.2. débito decorrente do Contrato 12.254/2010:
9.2.2.1. responsável: Sr. Orlando Santos Diniz (CPF XXX.078.767-XX) 
VALOR ORIGINAL (R$)	DATA DA OCORRÊNCIA
1.553.326,00		12/8/2010
1.630.672,00		18/11/2010
1.285.430,00		13/1/2011
2.716.859,20		14/4/2011
9.2.3. débito decorrente do Contrato 12.419/2010:
9.2.3.1. responsável: Sr. Orlando Santos Diniz (CPF XXX.078.767-XX) 
VALOR ORIGINAL (R$)	DATA DA OCORRÊNCIA
750.000,00			7/10/2010
300.000,00			4/11/2010
300.000,00			2/12/2010
300.000,00			6/1/2011
300.000,00			3/2/2011
300.000,00			3/3/2011
750.000,00			29/4/2011
9.2.4. débito decorrente do Contrato 11.889/2010:
9.2.4.1. responsável: Sr. Orlando Santos Diniz (CPF XXX.078.767-XX) 
VALOR ORIGINAL (R$) 	DATA DA OCORRÊNCIA
750.000,00			22/4/2010
750.000,00			6/5/2010
450.000,00			21/5/2010
1.000.000,00		11/6/2010
9.2.5. débito decorrente do 1º Termo Aditivo ao Contrato 11.889/2010:
9.2.5.1. responsável: Sr. Orlando Santos Diniz (CPF XXX.078.767-XX) :
VALOR ORIGINAL (R$)	DATA DA OCORRÊNCIA
925.000,00			19/8/2010
555.000,00			16/9/2010
370.000,00			21/10/2010
370.000,00			11/11/2010
555.000,00			16/12/2010
925.000,00			27/1/2011
9.2.6. débito decorrente do 2º e do 3º Termos Aditivos ao Contrato 11.889/2010:
9.2.6.1. responsável: Sr. Orlando Santos Diniz (CPF XXX.078.767-XX) :
VALOR ORIGINAL (R$)	DATA DA OCORRÊNCIA
1.850.000,00		20/4/2011
925.000,00			5/5/2011
925.000,00			2/6/2011
43.633,90			22/6/2011
9.2.6.2. responsáveis solidários: Sr. Orlando Santos Diniz (CPF XXX.078.767-XX) , Metro Quadrado Montagens e Promoções Ltda. (CNPJ 00.883.861/0001-65) e Tryx Eventos Ltda. (CNPJ 10.506.235/0001-03) :
VALOR ORIGINAL (R$)	DATA DA OCORRÊNCIA
198.908,59			22/6/2011
9.3. aplicar a Orlando Santos Diniz (CPF XXX.078.767-XX) , Metro Quadrado Montagens e Promoções Ltda. (CNPJ 00.883.861/0001-65) e Tryx Eventos Ltda. (CNPJ 10.506.235/0001-03) , individualmente, a multa prevista no art. 57 da Lei 8.443/1992 c/c o art. 267 do Regimento Interno, nos valores adiante especificados, com a fixação do prazo de quinze dias, a contar das notificações, para comprovarem, perante o Tribunal (art. 214, inciso III, alínea "a", do Regimento Interno) , o recolhimento das dívidas aos cofres do Tesouro Nacional, atualizadas monetariamente desde a data do acórdão até a dos efetivos recolhimentos, se forem pagas após o vencimento, na forma da legislação em vigor:
RESPONSÁVEL			VALOR (R$) 
Orlando Santos Diniz			4.000.000,00
Metro Quadrado Montagens e Promoções Ltda.	30.000,00
Tryx Eventos Ltda.			30.000,00
9.4. julgar irregulares as contas das Sras. Beatriz Radunsky, Daniela Albuquerque Griner, Raphaela Cunha Justo da Silva e Valéria Cristina Lima Rocha e dos Srs. Arthur Eduardo Sá de Villemor Negri, Marcelo Policarpo Plácido Teixeira e Moacyr Henrique Di Palma Cordovil, com fundamento nos arts. 1º, inciso I, 16, inciso III, alínea "b" da Lei 8.443/1992 c/c os arts. 19, parágrafo único, e 23, inciso III, da mesma Lei, e com arts. 1º, inciso I, 209, inciso II, 210, §2º, e 214, inciso III, do Regimento Interno;
9.5. aplicar aos responsáveis abaixo mencionados, individualmente, a multa prevista no art. 58, inciso II, da Lei 8.443/1992 c/c o art. 268, inciso I, do Regimento Interno, fixando-lhes o prazo de quinze dias, a contar das notificações, para comprovarem, perante o Tribunal (art. 214, inciso III, alínea "a", do Regimento Interno) , os recolhimentos das dívidas aos cofres do Tesouro Nacional, atualizadas monetariamente desde a data do presente acórdão até a dos efetivos recolhimentos, se forem pagas após o vencimento, na forma da legislação em vigor:
RESPONSÁVEL			VALOR (R$) 
Beatriz Radunsky			10.000,00
Daniela Albuquerque Griner		8.000,00
Raphaela Cunha Justo da Silva		4.000,00
Valéria Cristina Lima Rocha		4.000,00
Arthur Eduardo Sá de Villemor Negri		6.000,00
Marcelo Policarpo Plácido Teixeira		3.000,00
Moacyr Henrique Di Palma Cordovil		6.000,00
Orlando Santos Diniz			20.000,00
9.6. considerar graves as infrações cometidas pelo Sr. Orlando Santos Diniz (CPF XXX.078.767-XX) ;
9.7. com fulcro no art. 60 da Lei 8.443/1992 e no art. 270, § 1º, do Regimento Interno, aplicar ao Sr. Orlando Santos Diniz (CPF XXX.078.767-XX) a penalidade de inabilitação para o exercício de cargo em comissão ou função de confiança no âmbito da Administração Pública, pelo prazo de oito anos;
9.8. autorizar, desde logo, nos termos do art. 28, inciso II, da Lei 8.443/1992, a cobrança judicial das dívidas caso não atendidas as notificações;
9.9. solicitar, com base no art. 61 da Lei 8.443/1992, e no art. 275 do Regimento Interno do TCU, à Advocacia-Geral da União, por intermédio do Ministério Público junto ao TCU, a adoção das medidas necessárias ao arresto dos bens do Sr. Orlando Diniz, até o montante atualizado da dívida, caso não haja, dentro do prazo estabelecido, a comprovação de seu recolhimento;
9.10. determinar à Secretaria Geral de Controle Externo (Segecex) que, por meio de suas unidades, autue processo de tomadas de contas especial para tratar dos indícios de dano ao Erário relacionados ao Contrato 12.222/2010, empreendendo esforços com vistas a aferir a compatibilidade do custo dos serviços prestados pela empresa contratada com aqueles praticados pelo mercado à época, bem como promovendo-se a citação dos responsáveis pela ausência de comprovação do efetivo pagamento da integralidade dos prêmios aos vencedores do "Prêmio Sesc de Fomento à Cultura"; e
9.11. encaminhar cópia desta deliberação à Procuradoria da República no Estado do Rio de Janeiro/RJ, nos termos do § 3º do art. 16, da Lei 8.443/1992, para adoção das medidas cabíveis.
HISTÓRICO
2.	A origem destes autos decorre de cumprimento ao disposto nos itens 9.2 e 9.3 do Acórdão 156/2015-TCU-Plenário (TC Processo 004.577/2012-4, peça 3) , no qual foi determinada a conversão daquele processo de representação em tomada de contas especial, bem como a realização das audiências e citações dela decorrente, em face de diversas irregularidades constatadas no Serviço Social de Comércio - Administração Regional no Estado do Rio de Janeiro (Sesc/ARRJ) nas áreas de pessoal, licitações e contratos. 
2.1.	Coube à então Secretaria de Controle Externo no Estado do Rio de Janeiro (Secex/RJ) o cumprimento do mencionado julgado ocasião em que, no que pertine ao presente processo, foram ouvidos, respectivamente, em citação e audiência, pelos motivos abaixo mencionados os seguintes responsáveis:
2.1.1.	Moacyr Henrique Di Palma Cordovil (peça 35) :
 (...) 
a) No âmbito do Contrato 11.629/2009 - IN 25/2009 - "SESC RIO NOITES CARIOCAS" - edição de 2010, na condição de Diretor Regional Interino do SESC/ARRJ à época, período de gestão (11/11/2009 a 18/4/2010) , propôs ao Presidente do Conselho Regional do SESC/ARRJ, em 11/11/2009, a autorização da despesa referente ao Contrato 11.629 assinado em 13/11/2009, para patrocínio do evento "SESC RIO NOITES CARIOCAS" - edição de 2010, acarretando danos aos cofres do Sesc/ARRJ, pelo valor histórico de R$ 6.952.955,00, especificado abaixo, decorrentes das seguintes irregularidades: contratação direta por inexigibilidade de licitação sem fundamento legal, inobservância do art. 10, III da Resolução SESC 1102/2006; desrespeito aos princípios licitatórios da legalidade, impessoalidade, isonomia, moralidade, igualdade, publicidade, probidade, julgamento objetivo e preço de mercado, expressos no Regulamento de Licitações e Contratos do Sesc (Resolução
1.102/2006) e no art. 37 da Constituição Federal; objeto do contrato desviado dos objetivos e das finalidades institucionais previstos no art. 1º do Regulamento do Sesc (Decreto 61.836/67) ; ausência de Planilha com a composição analítica de custos unitários de serviços de cada item; ausência de comprovação do preço de mercado do custo do patrocínio e ausência de comprovação dos benefícios diretos e indiretos aos comerciários - público alvo do Sesc -, contrariando o art. 11 do Regulamento de Licitações e Contratos do Sesc; alta relação custo benefício do patrocínio em questão considerando o valor contratado e a baixa frequência do público comerciário; ausência de comprovação da obrigação do contratado de fornecimento ao contratante de 150 convites por dia de apresentação, totalizando 1650 convites, uma vez que não há evidências em toda a documentação apresentada de que estes convites foram efetivamente entregues ao Sesc/ARRJ e ainda, caso entregues, se foram destinados aos comerciários, conforme previa a cláusula 3.20 do Contrato 11.629/2009; ausência de comprovação de aplicação dos recursos pelo patrocinado referente à edição de 2010, contrariando o parágrafo único do art.70 da CF; conduta omissiva e negligente do gestor responsável do Sesc/ARRJ, por ausência de fiscalização da execução e negligência e omissão na avaliação da prestação de contas; conduta omissiva e negligente dos gestores do Sesc/ARRJ, por ausência de fiscalização da arrecadação da bilheteria, ausência de questionamento ao contratado sobre as inconsistências dos dados referentes à renda da bilheteria do evento constantes do "Resumo de Vendas Noites Cariocas 2010";
b) No âmbito do Contrato 11.889/2010 - IN 2/2010 - "Senac Rio Fashion Business e Senac Rio Fashion Business Tech" - 16ª edição, na condição de Diretor Regional Interino do SESC/ARRJ à época, período de gestão (11/11/2009 a 18/4/2010) , propôs ao Presidente do Conselho Regional do SESC/ARRJ, em 20/04/2010, a autorização da despesa para o patrocínio da 16ª edição do evento "Senac Rio Fashion Business e Senac Rio Fashion Business Tech", acarretando danos aos cofres do Sesc/ARRJ, pelo valor histórico de R$ 2.950.000,00, especificado abaixo, decorrentes das seguintes irregularidades: desvio de finalidade institucional, considerando que o fomento de atividades econômicas não está previsto no art. 1º do Regulamento do Sesc (Decreto 61.836/67) ; ausência de amparo legal para a contratação direta por inexigibilidade de licitação, pela inaplicabilidade do disposto nos itens I a V do art. 10 da Resolução SESC 1102/2006; desrespeito aos princípios licitatórios da legalidade, impessoalidade, isonomia, moralidade, igualdade, publicidade, probidade, julgamento objetivo e preço de mercado, expressos no Regulamento de Licitações e Contratos do Sesc (Resolução 1102/2006) e no art. 37 da Constituição Federal; ausência de estudo técnico que demonstrasse a necessidade e a pertinência do referido objeto e seu alinhamento com as Diretrizes para o quinquênio 2006-2010 do SESC/ARRJ; ausência de Planilha com a composição analítica de custos unitários de serviços de cada item, contrariando o art. 11 do Regulamento de Licitações e Contratos do Sesc (Resolução 1102/2006) ; ausência de análise financeira dos itens da Planilha Geral de descrição dos serviços integrante da proposta comercial em comparação com os preços praticados no mercado, contrariando o art. 11 do Regulamento de Licitações e Contratos do Sesc (Resolução 1102/2006) ; prestações de contas com recibos inidôneos de prestação de serviços por pessoas físicas, sem a correta identificação do favorecido, em desacordo com art. 6º do Decreto Municipal 32.250 de 11/5/2010; recibos de prestação de serviços e faturas de locação de bens de pessoas jurídicas, sem emissão de nota fiscal obrigatória, contrariando a Lei Municipal 5.098 de 15/10/2009 e Decreto Municipal 32.250 de 11/5/2010; não comprovação da boa e regular aplicação dos recursos públicos recebidos do Sesc/ARRJ na prestação de contas pela ausência de documentos financeiros que comprovem os pagamentos efetuados pelas empresas patrocinadas na 16ª edição, contrariando o parágrafo único do art. 70 da Constituição Federal.
 (...) 
Dívida 1:
Responsáveis solidários:
Moacyr Henrique Di Palma Cordovil - CPF: XXX.004.207-XX
Orlando Santos Diniz - CPF: XXX.078.767-XX
Accioly Empreendimentos & Entretenimento Ltda. - CNPJ: 05.327.339/0001-10
Beatriz Radunsky - CPF: XXX.021.367-XX
Cofre credor: Administração Regional do SESC no Estado do Rio de Janeiro.
Valores históricos dos débitos e das quantias eventualmente ressarcidas, bem como as respectivas datas de ocorrência:
Débitos:
R$ 695.295,50, em 11/2/2010
R$ 2.085.886,50, em 5/2/2010
R$ 695.295,50, em 28/1/2010
R$ 2.085.886,50, em 21/1/2010
R$ 1.390.591,00, em 23/12/2009.	 
 (...) 
Dívida 2:
Responsáveis solidários:
Moacyr Henrique Di Palma Cordovil - CPF: XXX.004.207-XX
Orlando Santos Diniz - CPF: XXX.078.767-XX
Metro Quadrado Montagens e Promoções Ltda. - CNPJ: 00.883.861/0001-65
Tryx Eventos Ltda. - CNPJ: 10.506.235/0001-03
Valéria Lima Rocha - CPF: XXX.027.857-XX
Beatriz Radunsky - CPF: XXX.021.367-XX
Cofre credor: Administração Regional do SESC no Estado do Rio de Janeiro.
Valores históricos dos débitos e das quantias eventualmente ressarcidas, bem como as respectivas datas de ocorrência:
Débitos:
R$ 1.000.000,00, em 11/6/2010
R$ 450.000,00, em 21/5/2010
R$ 750.000,00, em 6/5/2010
R$ 750.000,00, em 22/4/2010.
2.1.2.	Raphaela Cunha Justo da Silva (peça 31) :
 (...) 
a) na qualidade de representante da Superintendência Jurídica à época, emitiu Parecer Jurídico favorável, em 11/11/2009, no âmbito da IN 25/2009, para a assinatura do Contrato 11.629/2009, referente ao patrocínio do evento "Sesc Rio Noites Cariocas" - edição de 2010, contrariamente aos dispositivos legais, incorrendo nas seguintes irregularidades: contratação direta por inexigibilidade de licitação sem fundamento legal em desrespeito ao art. 10, III da Resolução SESC 1102/2006; desrespeito aos princípios licitatórios da legalidade, impessoalidade, isonomia, moralidade, igualdade, publicidade, probidade, julgamento objetivo e preço de mercado, expressos no Regulamento de Licitações e Contratos do Sesc (Resolução 1102/2006) e no art. 37 da Constituição Federal; objeto do contrato desviado dos objetivos e das finalidades institucionais previstos no art. 1º do Regulamento do Sesc (Decreto 61.836/67) ; ausência de Planilha com a composição analítica de custos unitários de serviços de cada item, ausência de comprovação do preço de mercado do custo do patrocínio e ausência de comprovação dos benefícios diretos e indiretos aos comerciários, contrariando o art. 11 do Regulamento de Licitações e Contratos do Sesc.
2.2.	O recorrente Moacir Cordovil tomou ciência de sua citação em 29/6/2015 (peça 70) e apresentou suas alegações de defesa às peças 116, 117 e 172. Já a recorrente Raphaela da Silva foi cientificada de sua audiência em 12/6/2015 (peça 84) e apresentou suas razões de justificativas às peças 75-77. 
2.3.	Ao analisar as defesas apresentadas por cada responsável, a Secex/RJ deu acolhimento a elas e propôs que as contas de ambos fossem julgadas regulares com quitação plena (peças 293-295) .  O Ministério Público junto a este Tribunal (MP/TCU) se manifestou em consonância com aquele encaminhamento.
2.4.	Em 2/12/2020, divergindo da instrução da unidade técnica de origem e do parecer ministerial, este Tribunal prolatou o Acórdão 3232/2020-TCU-Plenário, nos termos transcritos no subitem 1.1 deste Exame.
2.5.	Irresignados com aquele julgado, os responsáveis, ora recorrentes, apresentam recursos de reconsideração os quais se passam à análise.
ADMISSIBILIDADE 
3.	Os exames de admissibilidade desta Secretaria propuseram o conhecimento do recurso interposto pela recorrente (concessão de efeito suspensivo aos itens 9.4, 9.5 e 9.8 do acórdão recorrido) e o não conhecimento daquele interposto pelo recorrente, seja por ser intempestivo, seja por não apresentar fatos novos (peças 431-434) O MP/TCU manifestou anuência àquele posicionamento (peça 438) . Por meio de despacho (peça 439) , o relator do recurso, Ministro Raimundo Carreiro, conheceu ambos os recursos, com a atribuição de efeitos suspensivos ao mencionados itens daquele julgamento.
MÉRITO
4.	Delimitação
4.1.	Constitui objeto do presente exame analisar:
a) em sede preliminar:
a.1) se a recorrente é parte legítima para figurar nestes autos;
a.2) se incide o instituto da prescrição quanto às penas de multas aplicadas aos recorrentes;
b) no mérito: 
b.1) se a multa aplicada à recorrente pode ser afastada uma vez que:
b.1.1) houve: indevida utilização de analogia; aplicação de norma posterior em seus desfavor; ausência de caracterização de erro grosseiro (ou, se existente, se sujeitaria ao crivo de instâncias próprias) ; e, emissão de parecer de conteúdo meramente opinativo que não pode ser considerado causa da contratação e cujo instrumento foi elaborado por terceiros;
b.1.2) inexiste a possibilidade de responsabilização da parecerista em face das finalidades da contratação; a matéria de mérito da contratação era estranha à regularidade jurídico-formal; e, resta infringido o princípio da razoabilidade administrativa;
b.1.3) não há critérios mínimos quanto ao número de laudas exigíveis em um parecer e nem considerações valorativas quanto ao montante de um contrato e à complexidade de sua respectiva contratação;
b.1.4) inexistiu a irregularidade quanto a suposta aderência entre o objeto patrocinado e as finalidades institucionais da entidade patrocinadora em face de precedente deste Tribunal;
b.1.5) a finalidade do evento cultural "noites cariocas" está contida nas finalidades do SESC e foi efetuada regular captação de recursos;
b.1.6) subsidiariamente, a redução do valor da multa;
b.2) se a responsabilidade do recorrente pode ser integralmente afastadas em face da incidência de diversas condições excludentes.
5.	[Preliminar] - Legitimidade passiva
5.1.	A recorrente alega que é parte ilegítima para figurar nestes autos, pois não exercia, à época dos fatos, a função de representante da Superintendência Jurídica do SESC/ARRJ, mas o cargo de Executiva Técnica (peça 401, p. 3) .
Análise:
5.2.	Não assiste razão à recorrente.
5.3.	Ao contrário do alegado pela recorrente e conforme consta à peça 95, p. 5, do TC Processo 004.577/2012-4 (processo apenso) , a recorrente apôs, de fato, sua assinatura na qualidade de representante da "Superintendência Jurídica SESC Rio", em documento datado de 11/11/2009, no âmbito do Contrato 11629/2009 (Memo 111/09) , cujo objeto era a autorização das despesas para o evento "SESC RIO NOITES CARIOCAS". Dessa forma, sua legitimidade ativa para figurar nestes autos resta válida e eficaz. 
5.4.	A própria recorrente informa que não exerceu, à época dos fatos, função naquela superintendência jurídica, mas o cargo de executiva técnica. Ora, tal alegação se afigura como motivo torpe, o que não deve ser acolhido como argumento legítima.  
5.5.	Além disso, entende-se aplicável o entendimento que se extrai de dois julgados destes Tribunal quanto à legitimidade da recorrente em figurar no polo passivo desta TCE:
	a) Acórdão 2521/2012-TCU-Plenário (relatoria do Ministro-Substituto Marcos Bemquerer) :
Agente público que emite parecer de natureza técnica pode ser responsabilizado perante o TCU em razão da existência de vícios no parecer que conduzam à prática de atos irregulares. Parecer jurídico deve conter recomendação para correção dos itens irregulares em edital; e
	b) Acórdão 8117/2011-TCU-Primeira Câmara (relatoria do Ministro Walton Alencar Rodrigues) :
A emissão de parecer, sem a devida fundamentação, que confirme a manutenção de cláusulas restritivas ao caráter competitivo de certame licitatório motiva a aplicação de multa ao parecerista.
6.	[Preliminar] - Prescrição das penas
6.1.	A recorrente argumenta que incide o instituto da prescrição sobre a ela aplicada tendo em vista que a matéria já foi decidida no âmbito de diversos julgados do Supremos Tribunal Federal havendo, no presente caso, a superação do prazo de cinco anos (peça 401, p. 6-9) . 	
Análise:
6.2.	Não assiste razão à recorrente.
6.3.	Até recente decisão do STF sobre o tema, se verificava a existência de dois encaminhamentos distintos quanto à incidência da prescrição sobre o débito e a pretensão punitiva.
6.4.	Na primeira, o entendimento deste Tribunal quanto ao débito era pela sua imprescritibilidade, nos termos da Súmula TCU 282 ("as ações de ressarcimento movidas pelo Estado contra os agentes causadores de danos ao erário são imprescritíveis") , e, em relação à pretensão punitiva, se aplica o que foi decidido em incidente de uniformização de jurisprudência, Acórdão 1441/2016-TCU-Plenário (relatoria do Ministro Walton Alencar Rodrigues) , onde se firmou, em termos gerais, o entendimento de que a pretensão punitiva do TCU subordina-se ao prazo geral de prescrição indicado no art. 205 da Lei 10.406/2002 (Código Civil) , qual seja dez anos, com as seguintes determinações:
 (...) 
9.1. deixar assente que:
9.1.1. a pretensão punitiva do Tribunal de Contas da União subordina-se ao prazo geral de prescrição indicado no art. 205 do Código Civil;
9.1.2. a prescrição a que se refere o subitem anterior é contada a partir da data de ocorrência da irregularidade sancionada, nos termos do art. 189 do Código Civil;
9.1.3. o ato que ordenar a citação, a audiência ou oitiva da parte interrompe a prescrição de que trata o subitem 9.1.1, nos termos do art. 202, inciso I, do Código Civil;
9.1.4. a prescrição interrompida recomeça a correr da data em que for ordenada a citação, a audiência ou oitiva da parte, nos termos do art. 202, parágrafo único, parte inicial, do Código Civil;
9.1.5. haverá a suspensão da prescrição toda vez que o responsável apresentar elementos adicionais de defesa, ou mesmo quando forem necessárias diligências causadas por conta de algum fato novo trazido pelos jurisdicionados, não suficientemente documentado nas manifestações processuais, sendo que a paralisação da contagem do prazo ocorrerá no período compreendido entre a juntada dos elementos adicionais de defesa ou da peça contendo o fato novo e a análise dos referidos elementos ou da resposta da diligência, nos termos do art. 160, §2º, do Regimento Interno;
9.1.6. a ocorrência desta espécie de prescrição será aferida, independentemente de alegação da parte, em cada processo no qual haja intenção de aplicação das sanções previstas na Lei 8.443/1992;
9.1.7. o entendimento consubstanciado nos subitens anteriores será aplicado, de imediato, aos processos novos (autuados a partir desta data) bem como àqueles pendentes de decisão de mérito ou de apreciação de recurso por este Tribunal.
6.4.1.	Em relação à prescrição da pretensão punitiva, deve ser considerada como data a quo o dia em que a recorrente praticou o ato, qual seja 11/11/2009 (vide item 5.3 deste Exame) . 
6.4.2.	Como houve determinação para a realização da sua audiência em 4/2/2015 (prolação do Acórdão 156/2015-TCU-Plenário) , houve a incidência da interrupção do prazo prescricional punitivo, com base no inciso I do art. 202 do Código Civil, não se verificando interregno de tempo superior a dez anos previsto no art. 205 do mesmo diploma legal.  
6.5.	Já o segundo encaminhamento sobre a tese em questão, diz respeito à adoção do prazo prescricional quinquenário, nos termos do que dispõe a Lei 9.873/1999. Neste contexto, já há considerações sobre esse tema no âmbito desta Serur nos autos do TC Processo 019.571/2015-1. 
6.5.1.	Por economia processual, juntou-se a estes autos (peça 451) , cópia do exame e do pronunciamento desta unidade naquele processo, em que foram fundamentadas as seguintes premissas e que serão consideradas no presente exame:
	a) ao julgar o RE 636.886, o STF conferiu nova interpretação ao art. 37, § 5º, da Constituição Federal, fixando a tese de que "é prescritível a pretensão de ressarcimento ao erário fundada em decisão de Tribunal de Contas";
	b) as pretensões punitiva e de ressarcimento devem observar o mesmo regime na atividade de controle externo, dado o objetivo comum da prescrição, de fixar prazo para o Tribunal de Contas agir, caracterizar o ilícito, identificar seu autor, dimensionar as consequências da conduta e impor as consequências legais, independentemente de tais consequências terem natureza punitiva ou ressarcitória; e
	c) até que sobrevenha norma específica, entende-se que a prescrição das pretensões punitiva e de ressarcimento, no processo de controle externo, deve observar o regime Lei 9.873/1999, na linha dos recentes pronunciamentos do STF a respeito. Assim, sem prejuízo de se realizar o exame da prescrição também segundo o prazo decenal previsto no Código Civil, o critério adotado, na formulação da proposta de encaminhamento, será o da Lei 9.873/1999.
6.5.2.	Com essas explicações adicionais, se passa à análise da prescrição no caso em exame, considerando o contexto das premissas indicadas anteriormente. 
6.5.2.1.	O artigo 1º da Lei 9.873/1999 estabelece que "Prescreve em cinco anos a ação punitiva da Administração Pública Federal, direta e indireta, no exercício do poder de polícia, objetivando apurar infração à legislação em vigor, contados da data da prática do ato ou, no caso de infração permanente ou continuada, do dia em que tiver cessado". No entanto, o disposto nos incisos I e II do art. 2º da mesma lei (redação dada pela Lei 11.941/2009) estabelecem que: " (...) Interrompe-se a prescrição da ação punitiva: I - pela notificação ou citação do indiciado ou acusado, inclusive por meio de edital;" e "II - por qualquer ato inequívoco, que importa a apuração do fato".
6.5.2.2.	Adota-se como prazo a quo para contagem do prazo prescricional da pretensão punitiva o mesmo indicado no subitem 6.4.1 deste Exame.	
6.5.2.3.	Da análise dos diversos incidentes processuais se constatam as seguintes causas interruptivas de prescrição:
	Ocorrências
	Fundamento legal da interrupção do prazo prescricional
	Localização nos autos

	1 - Autorização para realização de inspeção no Sesc/RJ, em 28/12/2012
	Inciso II do art. 2º da Lei 9.873/1999
	peça 22 do TC Processo 004.577/2012-4 
 (apenso) 

	2 - Conversão dos autos de representação originária (TC Processo 004.577/2012-4) no presente processo de tomada de contas especial, por meio da prolação do Acórdão 156/2015-TCU-Plenário, em 4/2/2015
	Inciso II do art. 2º da Lei 9.873/1999
	peça 3

	3 - Notificação da recorrente em relação a sua audiência, em 12/6/2015
	Inciso I do art. 2º da Lei 9.873/1999
	peças 31 e 84

	4 - Inclusão da responsável Valéria Cristina Lima Rocha (XXX.465.227-XX) nos autos e realização de diligência, em 4/6/2018
	Inciso II do art. 2º da Lei 9.873/1999
	peças 262 e 267 

6.5.2.4.	Da análise sobre as ocorrências na mencionada tabela conclui-se que:
	a) entre a data interruptiva de prazo prescricional do item 4 da tabela e a prolação do acórdão recorrido (vide item 2.6 deste Exame) , 2/12/2020, não houve transcurso de prazo superior a cinco anos; e
	b) nos períodos anteriores também não se verificaram outros períodos de exaurimento do prazo quinquenário.	
6.5.2.5.	Ademais, há que se assinalar que os demais incidentes processuais verificados nestes autos não se caracterizam como interruptivos prescricionais, sob a hipótese de ato inequívoco de apuração, por serem despachos de mero expediente, pareceres técnicos/financeiros, relatórios opinativos e documentos meramente instrutivos. Sobre o tema, transcreve-se excerto publicado na Revista de Doutrina do Tribunal Regional Federal da 4ª Região, "Prescrição Administrativa na Lei 9.873, de 23.11.99: entre simplicidade normativa e complexidade interpretativa", de autoria de Marcelo Madureira Prates (link eletrônico: https://revistadoutrina.trf4.jus.br/index.htm?https://revistadoutrina.trf4.jus.br/artigos/edicao010/marcelo_prates.htm) , verbis:
 (...) 
Passando do gênero à espécie, releva determinar, ainda que de forma meramente exemplificativa, o que pode e o que não pode ser considerado ato inequívoco de apuração (inciso II do art. 2º da Lei 9.873/99) , diante da equivocidade da expressão (19) . No plano abstrato, ficou definido que ato inequívoco que importe apuração do fato diz respeito à reunião de elementos mínimos de convicção para a caracterização de um ilícito (materialidade do fato + autoria) . É dizer, são atos de apuração do fato ilícito todos os atos que a autoridade administrativa pratique visando à coleta de elementos indiciários sobre a materialidade do fato e a sua autoria, ou ainda, todos os atos investigativos.
Com base nesse quadro abstrato, julgamos que não são atos inequívocos de apuração, exatamente por não envolveram investigação alguma de fatos, os atos de impulso processual, como a circulação dos autos pelas diversas áreas técnicas da Administração envolvidas no processo, ainda que sejam emitidas manifestações ou despachos, nem tampouco os pareceres, meros atos opinativos que analisam fatos e sugerem providências, nem ainda a abertura do processo administrativo punitivo, pois ele só é aberto depois que se sabe, geralmente por indícios, qual é o fato ilícito praticado e quem é o responsável pela sua prática, isto é, o ato de apuração é antecedente necessário do ato de abertura do processo administrativo.
Entre parênteses, note-se outra vez mais que os atos inequívocos de apuração não podem ser confundidos com o despacho previsto no § 1º do art. 1º da Lei 9.873/99, pois existirão atos que não servirão para interromper o prazo prescricional qüinqüenal por não envolverem apuração do fato, mas que serão aptos a interromper o prazo trienal conducente à paralisação fatal do processo administrativo por configurarem despacho.
De outro modo, são, sim, atos inequívocos de apuração a investigação de irregularidades realizada pela autoridade administrativa no exercício do seu poder fiscalizador ainda que de forma indireta (p. ex., por meio de verificação remota de dados regularmente enviados pelo administrado) , a remessa de correspondências ao suposto infrator pedindo esclarecimentos sobre fatos - desde que comprovadamente recebidas por ele e ainda que sem resposta - e as correspondências dirigidas a terceiros e por eles recebidas visando a confirmar a existência ou a natureza de fatos supostamente irregulares praticados por outra pessoa.
Importante, mormente no que toca à fiscalização indireta exercida por muitas autoridades administrativas, é que os atos de apuração praticados estejam materializados em algum documento que seja apto a comprovar a data em que foram realizados, pois sem uma data precisa não se pode fixar quando a prescrição foi interrompida. Aliás, é esse o único sentido que conseguimos retirar do qualificador inequívoco presente no inciso II do art. 2º da Lei 9.873/99. 
6.5.2.6.	Quanto à eventual incidência da prescrição intercorrente, nos termos do § 1º do art. 1º da Lei 9.873/1999 ("Incide a prescrição no procedimento administrativo paralisado por mais de três anos, pendente de julgamento ou despacho, cujos autos serão arquivados de ofício ou mediante requerimento da parte interessada, sem prejuízo da apuração da responsabilidade funcional decorrente da paralisação, se for o caso") , não se verifica sua incidência em face das diversas movimentações processuais uma vez que este processo não ficou paralisado por mais de três anos.
7.	[Mérito] - Analogia, aplicação retroativa da lei e erro grosseiro
7.1.	A recorrente alega que (peça 401, p 9-12) :
a) houve indevida utilização de analogia e de aplicação de norma posterior em seu desfavor;
b) não resta caracterizada a ocorrência de erro grosseiro. Ademais, se existente, se sujeitaria ao crivo de instâncias próprias investigativas; e
c) o seu parecer detém conteúdo meramente opinativo que não pode ser considerado causa da contratação, sem embargo de mencionar que foi elaborado por terceiros conforme documentos juntados à peça 400. 	
Análise:
7.2.	Não assiste razão à recorrente.
7.3.	À míngua da insuficiência dos argumentos recursais apresentados pela recorrente, importa ratificar as principais fundamentações do acórdão recorrido para a aplicação da pena de multa à recorrente (peça 344, p. 55-57) :
	a) o vulto da contratação exigiria conduta sobremodo mais diligente por parte da parecerista que emitiu seu parecer de forma sucinta e limitado à viabilidade da inexigibilidade da licitação;
b) havendo elementos nos autos para análise, não houve posicionamento no parecer sobre aspecto relevante a ser consignado, qual seja o alinhamento entre a contratação efetuada e as finalidades institucionais do Sesc, matéria essa que detém natureza vinculativa. A parecerista, no dia em que iniciou sua gestão, recebeu o processo e emitiu parecer favorável à contratação não solicitando, sequer, prazo adicional para análise em face, como dito, do montante envolvido na contratação;
c) não se pode acolher o argumento de que houve aplicação retroativa de norma haja vista que há causalidade entre a conduta da parecerista e o dispêndio irregular realizado pois, em 11/11/2009 vigia o disposto na alínea "d" do art. 37 da Resolução CR 29/2008 (peça 120, p. 58-74) , atribuía à Superintendência Jurídica a orientação e o apoio jurídico à gestão de contratos, o que acabou por viabilizar a contratação. A referida norma, validamente aplicável ao presente caso concreto, resta redigida nos seguintes termos:
 (...) orientar e apoiar juridicamente a gestão dos contratos e convênios corporativos, gerando bases legais seguras nas negociações com fornecedores e parceiros que atendam as bases estratégicas da Entidade; e
d) resta, assim, caracterizada a emissão de parecer jurídico mediante erro grosseiro. 
7.4.	Ao contrário do que alega a recorrente, não houve indevida utilização do instituto da analogia. A menção à aplicabilidade do disposto no art. 38 da Lei 8.666/1993, se deu de forma indireta (item 303 da proposta de deliberação à peça 344) e, ainda que não se entenda desta forma, é aplicável o disposto no art. 119 da Lei de Licitações ("As sociedades de economia mista, empresas e fundações públicas e demais entidades controladas direta ou indiretamente pela União e pelas entidades referidas no artigo anterior editarão regulamentos próprios devidamente publicados, ficando sujeitas às disposições desta Lei") .
7.5.	Ademais, pelo parecer ter sido lançado de forma sucinta, há, sim, erro grosseiro uma vez que o princípio da motivação também não foi observado pela recorrente. É um princípio que decorre, de forma correlata, aos demais que constam no art. 2º da Resolução Sesc 1102/2006, verbis:
Art. 2º A licitação destina-se a selecionar a proposta mais vantajosa para o SESC e será processada e julgada em estrita conformidade com os princípios básicos da legalidade, da impessoalidade, da moralidade, da igualdade, da publicidade, da probidade, da vinculação ao instrumento convocatório, do julgamento objetivo e dos que lhe são correlatos, inadmitindo-se critérios que frustrem seu caráter competitivo.
7.6.	O parecer em discussão não detinha natureza meramente opinativa. Aspectos que dizem respeito à validade dos atos administrativos são de natureza cogente e devem ser objeto de posicionamento por todos os funcionários ou servidores públicos quando da aposição de assinaturas em pareceres da administração pública. De se consignar que desvio de finalidade está prevista como hipótese de nulidade do ato administrativo, nos termos do que dispõe a alínea "e" do art. 2º da Lei 4.717/1965. 
7.7.	Por fim, as alegações da recorrente de que:
a) o contrato foi elaborado por terceiros se traduz em defesa ineficaz, na medida em que não foi objeto de sua audiência; e
b) seria aplicável ao presente caso o precedente do Supremo Tribunal Federal (MS 24.631, relatoria do Ministro Joaquim Barbosa) em seu favor melhor sorte não lhe socorre. O acórdão foi expresso em não adotar a aplicabilidade daquele julgado, prevalecendo a tese de que o parecer foi omisso quanto à análise da contratação não se enquadrar nas finalidades do Sesc (peça 344, p. 56 e 57) :
 (...) 
307. As menções, por parte da Sra. Daniela Albuquerque Griner - signatária dos pareceres emitidos nos autos dos Contratos 12.254/2010, 12.627/2010, 12.419/2010 e 11.889/2010 -, quanto à jurisprudência desta Corte - a exemplo dos Acórdão 462/2003-TCU-Plenário e 7070/2010-1ª Câmara - e do Supremo Tribunal Federal - a exemplo do MS 24.631-6 e do MS 24.073/DF - relativamente à responsabilização de pareceristas jurídicos são insuficientes para afastar sua responsabilidade. 
308. Ainda que a natureza opinativa do parecer jurídico afaste, em regra, a responsabilidade do emitente, alinhada ao entendimento do Supremo Tribunal Federal, esta Casa tem entendido (a exemplo do Acórdão 1656/2015-TCU-Plenário) que o parecerista estará sujeito a responder quando se demonstrar a existência de culpa ou erro grosseiro.
309. A meu sentir, o presente caso revela atuação mediante erro grosseiro da parecerista, ao permitir que solicitações de autorização de despesa para fomento a eventos comerciais, destinados direta e primariamente ao público em geral, viabilizassem dispêndio de vultosa quantia de recursos. Trata-se do cenário que o Conselho Nacional intitulou de "abuso" na utilização dos patrocínios (peça 51, p. 17, TC Processo 004.577/2012-4, apenso) . 
 (...) 
315. Ainda que se reconheça a inexistência de componente de gestão na função por ela exercida e o fato de a Superintendente Jurídica ter sido demitida há poucos dias, é forçoso reconhecer a expedição de Parecer Jurídico em uma contratação de cerca de R$ 7 milhões, demasiadamente suscinto, no mesmo dia em que o processo fora encaminhado àquele departamento.
316. Ainda que caiba à assessoria jurídica aferir o enquadramento do objeto da contratação à possibilidade de contratação direta, friso que não se pode afirmar que se trata da única questão a ser cotejada pelos agentes que atuam nas etapas prévias às contratações. A finalidade do dispêndio consiste em aspecto fulcral e vinculado da atuação das referidas entidades.
317. A alegação de que há precedentes do TCU, a exemplo do Acórdão 1857/2011-TCU-Plenário, no sentido de que somente se cogita a responsabilização do assessor jurídico na hipótese de defender tese inaceitável, não se amolda ao observado nos autos, eis que a única tese defendida diz respeito ao enquadramento em hipótese de inexigibilidade de licitação. A aferição da pertinência do dispêndio às finalidades institucionais sequer foi cogitada, tratando-se, a meu sentir, de parecer expedido mediante erro grosseiro.
8.	[Mérito] - Responsabilidade do parecerista e princípio da razoabilidade
8.1.	A recorrente assevera, ainda que, a par da motivação utilizada na fundamentação do acórdão recorrido de que o parecer por ela exarado ter sido sucinto (peça 401, p. 12-17) :
	a) inexiste a possibilidade de responsabilização da parecerista em face das finalidades da contratação " (...) cujo revolvimento foge à competência das assessorias jurídicas"; 
b) a matéria de mérito da contratação era estranha à regularidade jurídico-formal uma vez que o assunto competia a outros setores técnicos do Sesc; 
c) não foram observadas as disposições da Lei de Introdução às Normas do Direito Brasileiro em relação à exigência de conduta diversa da recorrente; e 
d) resta infringido o princípio da razoabilidade administrativa. 	
Análise:
8.2.	Não assiste razão à recorrente.
8.3.	De início, cumpre salientar que o ato praticado pela recorrente, tido como parecer jurídico, no âmbito do Contrato 11629/2009, se limitou a apor sua assinatura a texto padronizado, em resposta a um memorando da Sudes/Sesc/RJ para a Direg daquela mesmo serviço, cujo assunto era "Autorização de despesas - SESC RIO NOITES CARIOCAS", datado de 11/11/2009 (peça 95, p. 25 do TC Processo 004.577/2012-4, apenso) , exarado nos seguintes termos:
À DIREG
A presente contratação enquadra-se no art. 10, III da Resolução SESC 1102/2006 a saber:
Art. 10 - A licitação será inexigível quando houver inviabilidade de competição, em especial:
III - na contratação de profissional de qualquer setor artístico.
[assinatura da recorrente]
Raphaela Justo 
Superintendência Jurídica SESC Rio
11/11/09
8.4. 	Quanto à alegação de que a recorrente não era a responsável pela avaliação da pertinência entre a contratação e as finalidades do Sesc, reitera-se o mesmo apontamento lançado na alínea "c" do item 7.3 deste Exame, ressaltando-se o disposto na parte final da alínea "d" do art. 37 da Resolução Sesc/RJ CR 29/2008 onde se fez menção expressa quanto à obrigatoriedade de posicionamento entre a verificação de "bases legais seguras" da contratação de forma a atender as "bases estratégicas da Entidade". 
8.5.	Em relação à ausência de posicionamento contrário à contratação por parte das outras áreas técnicas do Sesc/RJ e da própria Auditoria Anual do Conselho Fiscal do Sesc de 2010 não ter apontado a não aderência da contratação às finalidades da entidade, também não se pode acolher tais argumentos haja vista que competia, justamente, à Superintendência Jurídica daquela entidade sanear os autos quanto ao aspecto em discussão. Tal omissão perpetrada pela recorrente não está na conformidade ao Direito que se espera de um parecerista jurídico médio que atue na Administração Pública, resgatando-se parte da conclusão do artigo "O Exercício da função de Assessor Jurídico nos processos licitatórios: competências e responsabilidades" (Revista do TCU 139, maio/agosto de 2014, p. 62-69) :
 (...) deve o operador do Direito resguardar-se de cuidados no exercício das funções, assim como reconhecer a visceral importância e papel a cumprir nessa seara do serviço público. Nesse sentido, as manifestações, quando revestidas de boa técnica, permeadas da lógica do razoável, elaboradas com a inafastável e necessária independência técnica e em respeito à ética profissional, certamente, arrisco afirmar, terão cumprido superiormente sua função processual e estarão na conformidade do Direito.
8.6.	Não opera a favor da requerida mitigação quanto à conduta da recorrente o fato de que o Departamento Nacional do Sesc somente considerou irregular a contratação em momento posterior e que a legislação do Sesc atinente às diretrizes para o quinquênio 2006-2010 não apresentava critérios objetivos para a contratação em questão. Primeiro, porque, nos próprios autos do Contrato 11629/2009, havia todos os elementos necessários para apreciar o assunto em tela. Segundo, havia materialidade quanto ao montante total do gasto. Terceiro, a omissão não pode ser convalidada pela omissão anterior do Departamento Nacional do Sesc ou, por omissão posterior, do órgão de auditoria daquela entidade.
8.7.	Entende-se que não houve infringência aos dispositivos da Lindb ou do princípio da razoabilidade administrativa uma vez que a recorrente, em vez de elaborar parecer jurídico, emitiu mera cota, exarando manifestação jurídica insuficiente, desprovida de ementa, sem relatório com histórico dos fatos, com falta de análise de adequação dos normativos aplicáveis ao caso concreto e posicionamento conclusivo que demonstrasse, efetivamente, o raciocínio jurídico aplicado. 
9.	[Mérito] - Parecer não sucinto e diferenciação entre valor e complexidade da contratação
9.1.	A recorrente alega que não há norma que exija quantidade mínima de laudas em pareceres e de que não se pode reconhecer qualquer exigência quanto a valor do contrato envolvido e da complexidade da contratação. O próprio MP/TCU emitiu esse tipo de parecer sem que haja invalidade nesse tipo de manifestação (peça 401, p. 17) . 	
Análise:
9.2.	Também não assiste razão à recorrente.
9.3.	Inicialmente, cumpre esclarecer que o posicionamento do MP/TCU nestes autos (peça 320) se deu com base na instrução da unidade técnica de origem que efetuou sua análise em peça que ultrapassou 250 laudas (peça 293) ao passo que o ato praticado pela recorrente não fez nenhuma remissão a outros pareceres. 
9.4.	Há que se reconhecer que, conforme assinalado pela recorrente, inexiste dispositivo de lei que estabeleça os limites mínimos ou máximos de um parecer jurídico. No entanto, o fundamentação do acórdão recorrido quanto à conduta da recorrente diz respeito a sua omissão quanto à análise do desvio de finalidade do objeto do contrato em relação às finalidades institucionais do Sesc previstos no art. 1º do Decreto 61.836/1967 e, dessa forma, reitera-se o apontamento lançado no item 7.5 deste Exame. 
9.5.	Ainda sobre essa questão, a Advocacia Geral da União (AGU) emitiu a Portaria 1.399/2009 (DOU 6/10/2009) , que dispõe sobre manifestações jurídicas quanto a pareceres, notas, informação, cota e despacho, a qual poderia ter sido utilizada, analogamente, pela recorrente. Importa assinalar algumas disposições daquele normativo:
	a) art. 2º, § 2º:
§ 2º A manifestação jurídica indicará, expressamente, os atos e as manifestações anteriores que sejam, por meio dela, alterados ou revisados.
	b) art. 3º:
Art. 3º O parecer deverá ser elaborado como resultado de estudos e análises jurídicas de natureza complexa que exijam aprofundamento, como também para responder consultas que exijam a demonstração do raciocínio jurídico e o seu desenvolvimento.
	c) art. 9º, incisos I a IV:
§ 2º Considera-se insuficiente a manifestação jurídica que:
I - não aborde integralmente o tema objeto da consulta;
II - careça de fundamentação jurídica bastante a respaldar as suas conclusões;
III - apresente incongruência entre as conclusões e os fundamentos jurídicos manejados; e
IV - contenha obscuridades que impeçam a sua perfeita compreensão.  
9.6.	A partir desta normatização, menciona-se que foi aprovado o Manual de Boas Práticas Consultivas da AGU, cujo primeira orientação, BPC nº 1, foi enunciado com a seguinte redação (https://www.gov.br/agu/pt-br/assuntos-1/Publicacoes/cartilhas/ManualdeBoasPraticasConsultivas4Edicaorevistaeampliadaversaosmartphone.pdf) :
 (...) 
As manifestações consultivas devem dar-se principalmente sob a forma de Parecer, reservando-se a Nota para hipóteses caracterizadas por análise de questão jurídica repetida ou de resolução simplificada, salvo as situações em que a utilização de Parecer decorra de observância de previsão normativa específica.
É importante que o Parecer contenha os seguintes elementos:
a) Ementa;
b) Relatório;
c) Regra jurídica e sua explicação;
d) Análise (adequação da regra ao caso) ; e
e) Conclusão, com observância da recomendação da BPC nº 2 (*) .
[* Enunciado do BPC nº 2 - "As manifestações consultivas devem ser redigidas de forma clara, com especial cuidado à conclusão, a ser apartada da fundamentação e conter exposição especificada das orientações e recomendações formuladas, utilizando-se tópicos para cada encaminhamento proposto, a fim de permitir à autoridade pública consulente sua fácil compreensão e atendimento"] 
9.7.	Entende-se que a materialidade dos recursos envolvidos na contratação em questão (valor histórico de quase 7 milhões de reais, representando mais de 14.952 salários mínimos vigentes à época) , demandava, sim, maior acuidade por parte da recorrente em sua atuação administrativa. Ademais, os limites e as controvérsias atinentes à contratação de serviços e a sua relação de pertinência com as finalidades do Sesc não é matéria de baixa complexidade jurídica e deveria ter sido matéria de análise de sua parte ainda que o fosse pela posicionamento quanto à pertinência. 
10.	[Mérito] - Aderência de patrocínio
10.1.	A recorrente prossegue alegando de que não há exigência de que a política de patrocínio esteja adstrita às finalidades da entidade. Para tanto, cita aplicável ao presente caso concreto o Acórdão 2.476/2018-TCU-Plenário (relatoria do Ministro-Substituto Marcos Bemquerer) e outros (peça 401, p. 18-19) .
Análise:
10.2.	Não assiste razão à recorrente.
10.3.	Inicialmente, é importante registrar que a sobredita linha de argumentação da recorrente deveria ter sido apresentada quando da emissão de seu parecer jurídico no âmbito do Contrato 11629/2009. Permanecem desconhecidas as motivações da recorrente quanto a ausência dessas considerações, opportuno tempore, quando do ato omissivo em discussão. 
10.4.	Não são aplicáveis os precedentes mencionados pela recorrente posto que o acórdão recorrido motivou todos os aspectos circunstanciais aptos a afastar a aplicabilidade deles, em especial, quanto ao fundamento de que houve desvio de finalidade. Com efeito, ratificam-se as circunstâncias lançadas na proposta de deliberação daquele julgado: 
a) não houve a previsão contratual de prestação de contas daquela pactuação (peça 344, p. 4, item 18) ;
b) ao se cotejarem as disposições do Decreto-Lei 9.853/1946, art. 1º, § 1º, Decreto 61.836/1967, arts. 1º, alínea "c", e 3º, alínea "l", e Resolução Sesc 1.065/2004, item 5, com o objeto do contrato em discussão, se concluiu que o público alvo não foram os comerciários e sua família, incorrendo-se na infringência ao princípio da finalidade (peça 344, p. 8-9, itens 26-32) ;
c) a par da suposta disponibilização de 150 convites por dia ao Sesc/RJ, a extensão à comunidade do patrocínio realizado assumiu caráter meramente subsidiário (peça 344, p. 9, itens 3338) ;
d) inaplicáveis as considerações das diretrizes específicas do Sesc/RJ para o quinquênio 2006-2010 uma vez que, além de irregularidade quanto à forma (abusividade na terceirização da atividade de fomento) , o evento patrocinado deveria ter guardado, segundo a melhor gestão das entidades do "Sistema S", pertinência com os objetivos institucionais da entidade (peça 344, p. 9-10, itens 39-42) ;
e) à luz de possibilidade do próprio Sesc/RJ efetuar eventos culturais próprios, não foram efetuadas análises objetivas e documentadas quanto aos valores a serem investidos no patrocínio em discussão e da previsão de seus retornos (peça 344, p. 15, itens 78 e 79) ; e 
f) em conclusão:
 (...) o que se observou foi a destinação da cifra de R$ 6.952.955,00 a uma empresa privada, contratada diretamente, sem que o evento beneficiário tenha resultado de qualquer procedimento formal de seleção ou chamamento por parte do ente patrocinador, tampouco tenha se evidenciado a adequada pertinência com o público-alvo da entidade e, por conseguinte, com suas finalidades institucionais.
11.	[Mérito] - Projeto "Noites Cariocas"
11.1.	A recorrente assevera que o mencionado projeto está incluído nas áreas de atuação do SESC uma vez que tem como objetivo integrar conceitos de lazer/cultura e contribuir para o setor turístico do Rio de Janeiro, além disso, houve registro para captação dos recursos (peça 401, p. 1923) .
Análise:
11.2.	Não assiste razão à recorrente.
11.3.	Quanto a estes argumentos, reitera-se o mesmo apontamento lançado no item 10.3 deste Exame.
11.4.	Não há controvérsia quanto à natureza cultural do "Festival Noites Cariocas", no entanto, tal fato não demonstra a inexistência do desvio de finalidade em discussão. Fato é que as circunstâncias específicas lançadas anteriormente no item 10.4 deste Exame não foram desconstituídas por parte da recorrente com a apresentação de novos elementos. 
11.5.	Fato é que, a par disposições normativas invocadas pela recorrente, se verifica que não foi priorizado, como público alvo do evento em discussão, os comerciários e suas famílias. 
12.	[Mérito] - Mitigação no valor da multa
21.1.	Por fim, a recorrente requer, de forma subsidiária, que a multa a ela atribuída seja mitigada, em especial, por não ter atuado na condição de gestora ou responsável pela Superintendência Jurídica, ocupando, na realidade, um cargo de Executiva Técnica (peça 401, p. 23) .
Análise:
12.2.	Também não assiste razão à recorrente quanto a sua pretensão subsidiária de redução do valor da multa.
12.3. 	O parecer jurídico da recorrente em discussão nestes autos foi sucinto e não se posicionou sequer sobre a defesa legalidade da contratação quanto à aderência de sua objeto às finalidades do Sesc/RJ. Não se pode deixar de mencionar que a recorrente no mesmo dia em que assumiu a Superintendência Jurídica do Sesc/RJ, em 11/11/2009, emitiu seu parecer. 
12.4.	 Convém mencionar que o montante da multa aplicada à recorrente já assimila todas as atenuantes consideradas na fixação de seu valor. A multa representa percentual abaixo de 6,2% quanto ao limite estipulado no caput do art. 58 da Lei 8.443/1992 (R$ 64.920,00 dividido pela multiplicação de R$ 4.000,00 por 100) , sendo que o primeiro valor monetário representa o montante atualizado da multa máxima permitida, nos termos fixados pela Portaria/TCU 8/2020 para aquele exercício.
12.5.	Assim, não se verifica motivos para que o valor da multa seja mitigado.
13.	[Mérito] - Mitigação de responsabilidade do outro recorrente
13.1.	O recorrente Moacir Cordovil requer que a sua responsabilidade seja integralmente afastada e que suas contas sejam julgadas regulares asseverando que (peça 414) :
a) recolheu ao Tesouro Nacional o valor da multa estipulada, ratificando sua boa-fé;
b) o que havia à época era um carimbo padrão, cujo breve texto incluía a palavra "propondo", texto sob o qual a pessoa dava mero encaminhamento aos documentos pertencentes ao projeto;
c) havia um quadro de completa anomalia na época dos fatos, com substituição dos diretores regionais em poucos meses, bem como de outros membros da alta gestão do Sesc/RJ. Em tal contexto, com pareceres técnicos e jurídicos positivos e, sem haver, à época, qualquer indício de irregularidade ou suspeita de má condução da gestão da instituição, não havia motivo para que o requerente não encaminhasse os projetos aos responsáveis para proceder à contratação;
d) há precedente no TCU (Acórdão 531/2016-TCU-Plenário, relatoria do Ministro-Substituto Marcos Bemquerer) reconhecendo as limitações naturalmente impostas àquele que ocupa cargo interino, por breve período, quanto à plena ciência do que ocorre na entidade ou área sob gestão e a sua capacidade de alterar o status quo; e
e) as contas julgadas irregulares representam sanção ainda mais gravosa aos contratados na iniciativa privada, o que acaba por gerar obstáculo de excepcional dificuldade para a obtenção de emprego. 	
Análise:
13.2.	Não assiste razão ao recorrente.
13.3.	O fundamento lançado na proposta de deliberação do acórdão recorrido, quanto ao grau de responsabilidade referente à conduta do recorrente, adotou posicionamento de meio termo, afastando a imputação de débito, porém, sem deixar de aplicar a pena da multa prevista no inciso II do art. 58 da Lei 8.443/1992, nos seguintes termos (peça 344, p. 13-14) :
 (...) 
58. Em relação ao Sr. Moacyr Henrique Di Palma Cordovil, Diretor-Regional interino no período de 11/11/2009 a 18/4/2010 (peça 78, p. 2, do TC Processo 004.577/2012-4, apenso) , os autos indicam que as negociações para a contratação do projeto iniciaram-se antes de o responsável assumir o cargo - dado que a solicitação fora formalizada em 11/11/2009 (peça 95, p. 2, do TC Processo 004.577/2012-4, apenso) -, o que se soma ao caráter interino do exercício de sua função e à alta rotatividade no cargo no sentido de reduzir o grau de reprovabilidade de sua conduta.
59. A meu ver, tais circunstâncias apontam que a conduta do responsável, embora tenha contribuído para a ocorrência por meio do encaminhamento do processo à Presidência, não fora decisiva para o cometimento da irregularidade, o que afasta sua reponsabilidade pelo dano apurado.
60. Inobstante, ainda que suas alegações possam ser acatadas no sentido de afastar a responsabilidade relativamente ao débito, entendo que o fato de o responsável ter proposto, à Presidência, a autorização do dispêndio (peça 95, p. 5, do TC Processo 004.577/2012-4, apenso) , ainda que no exato primeiro dia de seu mandato, deve ensejar a aplicação da multa estabelecida no artigo 58, II, da Lei Orgânica.
61. Suas alegações no sentido de que sua atuação limitou-se a encaminhar à Presidência do Sesc/RJ o memorando contendo a solicitação de autorização de despesa e pareceres das áreas técnica e jurídica, com mera rubrica, são infirmadas pelos elementos constantes dos autos, que apontam que o responsável chegou a propor a autorização.
62. Não se trata de mero andamento processual. Trata-se sim de uma "cadeia de autorizações", mas que, entendo, não possuem papel meramente formal. Cada "ator" possui uma parcela de responsabilidade por dar seguimento ao processo administrativo.
63. As alegações no sentido de que possuía relação hierárquica e de obediência com o então Presidente, Sr. Orlando Santos Diniz, o qual havia o indicado para o cargo, igualmente não socorrem o responsável. No limite, acatar tal argumento representaria retirar a eficácia de toda cadeia de aprovações em uma mesma estrutura administrativa.
64. A alegação de que a escolha dos projetos "Sesc Rio Noites Cariocas", "Senac Rio Fashion Business" e "Senac Rio Fashion Business Tech" fora realizada diretamente pelo Presidente, ainda que possa se amoldar ao cenário de centralização de poderes, não fora evidenciada por elementos probatórios, sendo que o projeto de integração da gestão do Sesc, Senac e Fecomércio ou a existência de escritório de projetos são insuficientes para se efetivamente comprovar tal afirmação. Ademais, ainda que por hipótese fosse comprovada, não se pode olvidar de sua responsabilidade por ter atuado clara e formalmente no sentido de viabilizar a contratação.
65. Com efeito, ainda que se se reconhecesse que sua conduta possa não ter sido decisiva para a contratação divorciada das finalidades institucionais - o que, a meu ver, afasta sua responsabilidade pelo dano - as justificativas foram insuficientes para retirar, integralmente, sua responsabilidade pela irregularidade, devendo-lhe ser aplicada a multa estabelecida no art. 58, II, da Lei Orgânica.
13.4.	De início, cumpre salientar que o recolhimento voluntário da multa não ratifica a boafé do recorrente, mas, tão somente, reflexos quanto à não incidência da correção monetária e dos juros de mora sobre a multa de R$ 6.000,00 a ele aplicada.
13.5.	Em relação ao argumento de utilização de carimbo padrão ("propondo autorização") , o seu uso, na qualidade de diretor regional interino do Sesc/RJ, não teria impedido o recorrente da feitura de eventuais posicionamentos contrários às contratações em que atuou. 
13.5.1.	Insta consignar que o recorrente, no primeiro dia em que assumiu o referido cargo (período de 11/11/2009 a 18/4/2010 - peça 69, p. 15, do TC Processo 004.577/2012-4, apenso) , assinou a autorização quanto à contratação 11.629/2009, assumindo, expressamente em suas razões recursais, que " (...) não havia tempo minimamente necessário para que os ocupantes temporários pudessem se inteirar adequadamente sobre os assuntos da gestão (...) não se tratavam de projetos desenvolvidos, negociados, de pleno conhecimento ou sequer motivo de contato pelo requerente". 
13.5.2.	Entende-se, assim, que a linha de argumentação adotada configura a invocação de motivo torpe em seu próprio proveito, na medida em que ele assumiu o cargo e se manifestou, ratificando as contratações em discussão, sem coação e com delegação de confiança plena aos pareceres técnicos e jurídicos, prévios e sem ressalvas.
13.6.	Em relação à aplicabilidade do precedente invocado pelo recorrente (Acórdão 531/2016-TCU-Plenário - TC Processo 020.003/2008-5) , melhor sorte não lhe socorre. Com efeito:
13.6.1.	A teoria de precedentes, sob a ótica do processualista Fredie Didier, que só a admite quando não ocorrer o chamado distinguishing (ou distinguish) , ou seja, " (...) quando houver distinção entre o caso concreto (em julgamento) e o paradigma, seja porque não há coincidência entre os fatos fundamentais discutidos e aqueles que serviram de base à ratio decidendi (tese jurídica) constante no precedente, seja porque, a despeito de existir uma aproximação entre eles, algumas peculiaridades no caso em julgamento afasta a aplicação do precedente" (DIDIER Jr., Fredie, BRAGA, Paula Sarno & OLIVEIRA, Rafael. Curso de Direito Processual Civil: teoria da prova, direito probatório, teoria do precedente, decisão judicial, coisa julgada e antecipação dos efeitos da tutela, v. 2, Salvador: Juspodivm, p. 43) . O recorrente, quanto à almejada a adoção de mesmo entendimento, não demonstrou quais circunstâncias de fato ou de matéria de direito guardam semelhança, similitude ou identidade entre o paradigma invocado e o presente caso concreto.
13.6.2.	O contexto em que a defesa de um dos recorrentes, no julgamento do paradigma invocado, foi acolhida diz respeito à materialização de um esquema fraudulento no órgão administrativo que não permitiu a constatação da existência de irregularidade no processo licitatório discutido naqueles autos:
 (...) 
322. Ocorrência 1: Homologar o processo licitatório da Concorrência 04/2004, bem como adjudicar o objeto à empresa vencedora, mesmo diante da ausência de publicidade do certame, em violação aos princípios constitucionais da legalidade, impessoalidade, moralidade, publicidade e eficiência (art. 37. Caput, CF) , e aos arts. 3º, 21, I e III da Lei 8.666/1993.
V.4.2. Argumentos
323. O responsável inicia narrando seu ingresso e atuação no Departamento de Polícia Federal e descreve as atribuições genéricas do cargo, que exerceu durante a gestão da Superintendente Maria das Graças Malheiros Monteiro, de Chefe da Delegacia Regional de Combate ao Crime Organizado (DRCOR) e informa que o Chefe de tal setor somente substituía o Dirigente Regional, quando também estivesse ausente o Delegado Regional Executivo (DREX) , cargo que, em dezembro de 2004, era exercido pela Delegada Aparecida Gualberto dos Reis, ocasião em que também deveria acumular as suas atribuições. Em seguida narra as atribuições do Superintendente Regional e do DREX.
324. Alega que quando atuou na Concorrência 04/2004, não tinha a menor ideia de que o referido certame poderia estar viciado de qualquer forma. Afirma que não conhece nem nunca teve qualquer contato com os empresários envolvidos nas fraudes e tão somente acreditou que os servidores públicos que lhes eram subordinados atuavam de acordo com a lei e com os princípios éticos que devem orientar o exercício da função pública.
325. Segundo o defendente, ao avaliar a Concorrência 04/2004, nada se sabia acerca da quadrilha de criminosos instalada no setor administrativo da Superintendência da Polícia Federal no Estado do Amazonas e não tinha nenhum motivo para desconfiar da lisura do certame, bem como da honestidade dos membros da comissão de licitação instituída há época. Ademais, a licitação em questão aparentava ter sido amplamente divulgada, já que mantinha em seu bojo cotação de preços, com três empresas, e registro de que quatro empresas teriam recebido o edital. Somente com exaustivas investigações e que se logrou descortinar todas as fraudes que vinham ocorrendo desde 2001.
326. Argumenta que naquela oportunidade acumulava as funções de DRCOR, DREX e Superintendente Regional da SR/DPF/AM, inclusive como gestor substituto e que não seria exigência razoável esperar que ele dentro de suas atribuições regulares e excepcionais como gestor interino, em 27 de dezembro de 2004, tivesse qualquer possibilidade de desconfiar de eventual irregularidade em procedimento licitatório aparentemente correto.
327. Afirma que, quando hoje se sabe de todas as fraudes perpetradas pela quadrilha de servidores públicos da Polícia Federal, não se pode negar que estas eram realizadas com competência suficiente para iludir os auditores, os gestores titulares e, certamente, os gestores substitutos e interinos, como é o caso dele.
328. Argumenta que foram necessários cinco inquéritos policiais, três processos administrativos disciplinares, dezenas de investigadores e um tempo considerável para esclarecer e delinear completamente aprimorado esquema de fraude montado no setor administrativo da Superintendência para iludir não só os órgãos de controle interno e externo, mas também os próprios ordenadores de despesas.
329. As justificativas do responsável são pertinentes, podendo ser acolhidas em razão do pouco tempo em que esteve à frente do órgão como gestor, não lhe sendo possível identificar ou investigar se os procedimentos processuais adotados estavam materialmente corretos. 
13.6.4.	Ao se cotejar as imputações ao recorrente (vide subitem 2.1.1 deste Exame) em relação ao contexto da situação de fato acima transcrito, verifica-se que não há margem para que seja conferido o mesmo tratamento haja vista que o esquema fraudulento perpetrado no âmbito da Polícia Federal era capaz de iludir auditores e gestores (titulares, substitutos ou interinos) , hipótese essa que não se verifica nestes autos. Todos os elementos de fato e de direito estavam disponíveis ao recorrente para que ele optasse por conduta diversa. 
13.7.	Por fim, não se verifica infringência ao princípio da proporcionalidade uma vez que:
	a) o julgamento de contas pela irregularidade não se caracteriza como sanção, mas mera decorrência dos efeitos das disposições previstas na Constituição Federal e na Lei 8.443/1992; e
	b) na dosimetria quanto a multa aplicada ao recorrente, contata-se que seu montante representa percentual abaixo de 9,3% quanto ao limite estipulado no caput do art. 58 da Lei 8.443/1992 (R$ 6.000,00 dividido por R$ 64.920,00 multiplicado por 100) , vide informações adicionais quanto ao segundo valor monetário no item 12.4 deste Exame.
CONCLUSÃO 
14.	Das análises anteriores, conclui-se que:
a) a aposição de assinatura, na qualidade de parecerista jurídica, quanto à autorização de despesas em contratação pela Administração Pública torna o agente parte legítima para figurar no polo passivo de processo de TCE; 
b) tendo em vista o ocorrência de diversos incidentes de interrupção no prazo prescricional previsto na Lei 9.873/1999, não incide a prescrição quinquenária. Também não se verifica a paralisação processual por prazo superior a três anos, não se verificando, também, a ocorrência da prescrição intercorrente;
c) não houve utilização de aplicação analógica de lei, tampouco aplicação de norma ulterior com efeitos retroativos. Desvio de finalidade é hipótese que torna cogente, mediante parecer jurídico, a apreciação de sua ocorrência;
d) não se verifica infringência ao princípio da razoabilidade administrativa haja vista que o objeto do contrato demandava a obrigatoriedade quanto ao posicionamento seguro entre a verificação de bases legais seguras para que fossem atendidas as bases estratégicas do Sesc/RJ;
e) à míngua de disposições legais quanto à forma e conteúdo de parecer jurídico a ser emitido por agente público, já havia parâmetro infralegal emitido pela Advocacia Geral da União o qual não foi levado em consideração;
f) as peculiaridades verificadas nestes autos (ausência de previsão de prestação de contas, não priorização do patrocínio aos comerciários e a seus familiares, materialidade dos recursos alocados, dentre outros) , afastam os procedentes invocados pela recorrente;
g) a natureza cultural do evento patrocinado não tem o condão de afastar o desvio de finalidade verificado nestes autos;
h) não há que se falar em mitigação do valor da multa haja vista que, à luz do ato praticado, já foi fixado em percentual mínimo; 
i) julgamento de contas não se afigura como pena, além disso:
i.1) o recolhimento voluntário da multa aplicada ao recorrente não é elemento constitutivo de sua boa-fé;
1.2) a ninguém é dado o direito de alegar motivo torpe em seu próprio proveito;
1.3) o precedente invocado pelo recorrente não se aplica ao presente caso haja vista tratar de ambiente de perpetração de fraudes de difícil constatação;
i.4) não foi infringido o princípio da proporcionalidade quanto ao valor da multa aplicado, haja vista que foi fixado em percentual mínimo a par do ato omissivo irregular.
14.1.	Com base nestas conclusões, entende-se que não seja dado provimento aos presentes recursos. 
PROPOSTA DE ENCAMINHAMENTO
15.	Ante o exposto, propõe-se, com base nos arts. 32, inciso I, e 33, da Lei 8.443/1992:
a) conhecer dos recursos interpostos e, no mérito, negar-lhes provimento; e 
b) dar ciência aos recorrentes e ao Procurador-Chefe da Procuradoria da República no Estado do Estado do Rio de Janeiro.
MANIFESTAÇÃO DO MINISTÉRIO PÚBLICO JUNTO AO TCU
	O Ministério Público junto ao Tribunal, representado pelo Procurador Sérgio Ricardo Costa Caribé, manifestou-se de acordo com a proposta da Secretaria de Recursos, conforme o Parecer à peça 320, a seguir transcrito.
"Trata-se de recursos de reconsideração interpostos pela Sra. Raphaela Cunha Justo da Silva e pelo Sr. Moacyr Henrique Di Palma Cordovil (peças 400 a 401 e 414, respectivamente) contra o Acórdão 3232/2020-TCU-Plenário, da relatoria do Ministro Augusto Sherman Cavalcanti. Por intermédio da aduzida deliberação, as contas dos recorrentes foram julgadas irregulares, com aplicação da multa prevista no artigo 58 da Lei 8.443/1992 (peça 343) .
Na origem, este processo tratou de Tomada de Contas Especial (TCE) autuada em cumprimento ao item 9.2 do Acórdão 156/2015-TCU-Plenário (relator Ministro Augusto Nardes) , proferido no âmbito do TC Processo 004.577/2012-4, que cuidou de representação acerca de indícios de irregularidades cometidas na Administração Regional do Serviço Social do Comércio no Estado do Rio de Janeiro (Sesc/RJ) , relativas às áreas de pessoal, licitações e contratos.
A Secretaria de Recursos (Serur) delimitou o objeto de seu exame em avaliar se:
em sede preliminar:
a.1) a Sra. Raphaela Cunha Justo da Silva é parte legítima para figurar nestes autos;
a.2) houve a incidência do instituto da prescrição da pretensão punitiva do TCU;
no mérito:
b.1) a multa aplicada à Sra. Raphaela Cunha Justo da Silva pode ser afastada; e
b.2) a responsabilidade do Sr. Moacyr Henrique Di Palma Cordovil pode ser integralmente afastada, com fundamento em alegadas condições excludentes.
A Serur analisou os argumentos dos recorrentes e propôs, em pronunciamentos convergentes, conhecer dos recursos de reconsideração para, no mérito, negar-lhes provimento (peças 452, p. 23; e 453) .
Manifesto-me, desde logo, de acordo com o encaminhamento elaborado pela unidade técnica.
Consoante consta da proposta de deliberação que precedeu o acórdão objetado, os recorrentes foram responsabilizados pela prática de atos com infração a normas legais no âmbito da contratação do evento intitulado "Sesc Rio Noites Cariocas - Edição 2010" (contrato de patrocínio 11.629/2009) . No citado procedimento, foram identificadas diversas irregularidades, tais como contratação direta por inexigibilidade de licitação sem fundamentação legal, incompatibilidade do objeto contratado com as finalidades institucionais previstas no art. 1º do Regulamento do Sesc (Decreto 61.836/1967) e ausência de comprovação de benefícios diretos e indiretos aos comerciários.  Inobstante a existência dessas falhas, a Sra. Raphaela Cunha Justo da Silva, na condição de representante da Superintendência Jurídica do Sesc/RJ, emitiu parecer jurídico favorável à celebração do contrato de patrocínio. O Sr. Moacyr Henrique Di Palma Cordovil (Diretor Regional Interino) propôs ao Presidente do Conselho Regional da entidade que fosse autorizada a despesa para a execução do ajuste.
Com relação às questões preliminares suscitadas, não verifico a incidência da prescrição da pretensão punitiva do TCU. As falhas que ensejaram a aplicação de multa aos recorrentes ocorreram no ano de 2009, com a assinatura dos documentos que se destinaram a dar andamento à contratação para a realização do evento. Por seu turno, a convocação dos recorrentes aos autos foi autorizada em 4/2/2015, por meio do Acórdão 156/2015-TCU-Plenário (peça 56) , não tendo ocorrido, portanto, o transcurso de mais de dez anos entre o fato gerador das irregularidades e a data do ato que ordenou a citação/audiência dos responsáveis, nos termos do decidido pelo Acórdão 1441/2016-TCU-Plenário. 
De igual forma, não procede o argumento da Sra. Raphaela Cunha Justo da Silva acerca de sua ilegitimidade para figurar no polo passivo desta TCE. Segundo a recorrente, seu cargo, à época, era o de Executiva Técnica, e não o de Superintendente Jurídica, motivo pelo qual sustenta não lhe caber responsabilidade pelo parecer jurídico emitido. Nada obstante, independentemente da função por ela exercida à época, foi na qualidade de representante da Superintendência Jurídica que a recorrente apôs sua assinatura no resumido parecer assinalado no documento de autorização das despesas para a realização do evento (TC Processo 004.577/2012-4, 95, p. 5) .
No que concerne ao mérito dos presentes recursos de reconsideração, ao contrário do que sustentaram os recorrentes, considero que suas condutas contribuíram, de forma decisiva, para a concretização da contratação eivada de irregularidades.  
Verifica-se que o parecer jurídico favorável à contratação, emitido pela Sra. Raphaela Cunha Justo da Silva, foi demasiadamente suscinto, limitando-se, em essência, a aferir o enquadramento do objeto à possibilidade de contratação direta. Ou seja, o parecer não consignou as necessárias fundamentações jurídicas indispensáveis para respaldar as conclusões relativas à regularidade da contratação, omissão que se torna ainda mais grave em face da materialidade dos recursos envolvidos na aquisição (cerca de R$ 7 milhões) . Consoante apropriadamente asseverou a Serur, o volume financeiro da contratação exigia conduta mais diligente por parte do parecerista. O documento também foi omisso quanto à avaliação da aderência do objeto da contratação às finalidades institucionais do Sesc/RJ. Acerca desse ponto, a proposta de deliberação que conduziu o acórdão recorrido deixou assente que "a finalidade do dispêndio consiste em aspecto fulcral e vinculado da atuação das referidas entidades".
Com relação ao Sr. Moacyr Henrique Di Palma Cordovil, verificou-se que, no primeiro dia em que assumiu o cargo de Diretor Regional Interino do Sesc/RJ (período de 11/11/2009 a 18/4/2010, TC Processo 004.577/2012-4, peça 69, p. 15) , o ex-gestor assinou a autorização quanto à contratação em exame, atraindo para si o risco advindo do fato de expedir, em prazo tão exíguo e sem proceder a análises pormenorizadas, o ato que aprovou a realização de despesas que envolviam valores expressivos.
Neste momento processual, avalio que não foi apresentado qualquer argumento e/ou documento adicional capaz de elidir as diversas irregularidades inicialmente verificadas na celebração do contrato de patrocínio, tampouco de afastar a responsabilidade atribuída aos recorrentes, motivo pelo qual anuo ao encaminhamento sugerido pela Serur, no sentido de negar provimento aos recursos de reconsideração.
Diante do exposto, este membro do Ministério Público de Contas manifesta-se de acordo com a proposta de encaminhamento formulada pela unidade técnica."
É o Relatório.

Carolina Amorim Danin Costa (47204/OAB-DF), representando Karina Amorim Sampaio Costa; Edson Schueler de Carvalho Junior (120883/OAB-RJ), representando Arthur Eduardo Sa de Villemor Negri; Dolimar Toledo Pimentel (49621/OAB-RJ), Bruno Murat do Pillar (95245/OAB-RJ) e outros, representando Administração Regional do Sesc No Estado do Ceará; Giovanna Carolina Ferreira de Siqueira, Bernardo Guimaraes Fernandes Viana (207.603/OAB-RJ) e outros, representando Beatriz Radunsky; Maria Clara Espindola de Queiroz, representando Serviço Nacional de Aprendizagem Comercial - Departamento Nacional; Eduardo Ghiaroni Senna (123.578/OAB-RJ), Alexander Leonard Martins Kellner (166.947/OAB-RJ) e outros, representando Moeller & Botelho Produções Artísticas Ltda; Mabel Gonçalves de Souza Resende (17428/OAB-DF) e Karina Amorim Sampaio Costa (23.803/OAB-DF), representando Daniela Albuquerque Griner; Guilherme de Araujo Pinho Costa, Ricardo Loretti Henrici (130.613/OAB-RJ) e outros, representando Marcelo Policarpo Placido Teixeira; Pedro Júnior Rosalino Braule Pinto (29477/OAB-DF), Jose Eduardo Rangel de Alckmin (2.977/OAB-DF) e outros, representando Accioly Empreendimentos & Entretenimento Ltda; Raphaela Cunha Justo da Silva (94117/OAB-RJ), Anderson Prezia Franco (59780/OAB-DF) e outros, representando Administração Regional do Sesc No Estado do Rio de Janeiro; Amanda Barros Seabra Pereira, representando Fábio Viana Fernandes da Silveira; Bruno Guerra Neves da Cunha Frota (29405/OAB-DF), Paula Menna Barreto Marques (165.772/OAB-RJ) e outros, representando Orlando Santos Diniz; Leonardo Ribeiro Pessoa (98874/OAB-RJ), representando Metro Quadrado Montagens e Promoções Ltda; Leonardo Ribeiro Pessoa (98874/OAB-RJ), representando Tryx Eventos Ltda - Me.

Procurador Sergio Ricardo Costa Caribé.

TOMADA DE CONTAS ESPECIAL. CONVERSÃO DE PROCESSO DE AUDITORIA. CITAÇÕES E AUDIÊNCIAS. REJEIÇÃO DAS ALEGAÇÕES DE DEFESA E RAZÕES DE JUSTIFICATIVA. CONTAS IRREGULARES. DÉBITO. MULTA. RECURSO DE RECONSIDERAÇÃO. CONHECIMENTO. PROVIMENTO. INSUBSISTÊNCIA DAS MULTAS APLICADAS AOS RECORRENTES COM FUNDAMENTO NO ART. 58, INCISO II, DA LEI 8.443/92. CIÊNCIA AOS INTERESSADOS. ARQUIVAMENTO.

TOMADA DE CONTAS ESPECIAL (TCE)

Secretaria de Recursos (Serur); Unidade de Auditoria Especializada em Contratações (AudContratações).

Os recursos de reconsideração interpostos por Raphaela Cunha Justo da Silva (peças 400 e 401) e por Moacyr Henrique Di Palma Cordovil (peça 414) contra o Acórdão 3232/2020-TCU-Plenário (Relator: Ministro-Substituto Augusto Sherman) , podem ser conhecidos, visto que estão presentes os requisitos previstos nos arts. 32, inciso I, e 33, da Lei 8.443/1992 c/c o art. 285 do RI/TCU.
2.	O presente processo foi autuado em cumprimento aos itens 9.2 e 9.3 do Acórdão 156/2015-TCU-Plenário (TC Processo 004.577/2012-4, peça 3) , no qual foi determinada a conversão daquele processo de representação em tomada de contas especial, bem como a realização das audiências e citações, em face de diversas irregularidades constatadas no Serviço Social de Comércio - Administração Regional no Estado do Rio de Janeiro nas áreas de pessoal, licitações e contratos.
3.	Após analisar as razões recursais a Unidade de Auditoria Especializada em Recursos propõe negar provimento aos recursos. O MP/TCU manifesta concordância com o encaminhamento proposto.
4.	Desde já registro que divirjo desse encaminhamento, por considerar que a decisão ora recorrida foi proferida com rigor excessivo em relação aos recorrentes.
5.	Rememoro que na fase de mérito a unidade técnica propôs o acolhimento das alegações de defesa apresentados pelos recorrentes e o julgamento de suas contas regulares, com quitação plena (peças 293 a 295) . Naquela oportunidade a proposta foi acompanhada pelo Ministério Público junto ao TCU, representado pelo Subprocurador-Geral Lucas Rocha Furtado (peça 320) .
6.	Quanto ao Sr. Moacyr Henrique Di Palma Cordovil a unidade técnica assim se manifestou:
"no caso do Sr. Moacyr Henrique Di Palma Cordovil, somos de opinião que devem ser consideradas as suas alegações concernentes aos poucos meses em que ocupou o cargo interinamente, ao fato de que as negociações para a contratação do projeto iniciaram-se antes de assumir o cargo e ao cenário de alta rotatividade do cargo de Diretor Regional cumulada com o esvaziamento das suas atribuições e a centralização de poderes pelo Presidente, cenário esse descrito, como aponta o responsável, no item 2.4 do Relatório de Avocação da AR/Sesc/RJ, no item 10.1 do Relatório da Comissão de Inquérito do Departamento Nacional do Sesc, e no relatório do TCU (peça 51, p 37-38, peça 55, p. 3-4, e peça 56, p. 1, TC Processo 004.577/2012-4, apenso, e peça 1, p. 7, destes autos) :
Relatório de Avocação, de 29/5/2012
 (...) 
2.4 Rotatividade da Direção Regional
As constantes mudanças na Direção Regional, apontadas no Relatório do Conselho Fiscal, constituem a face visível da concentração do nível decisório na Presidência e dos desmonte do ambiente de confiança necessários à continuidade e ao progresso e qualquer organização.
A listagem dos oito ocupantes da Direção Regional entre junho de 2007 e abril de 2011, constante no parecer do Conselho Fiscal, foi segundo constatado pela Avocação, acrescida de dois nomes: (...) . Com estas alterações, atinge dez o número de ocupantes do cargo, no período inferior a 4 anos e meio que vai de junho de 2007 a dezembro de 2011.
Alterados os ocupantes da Direção regional, as equipes do Departamento Regional mantêm-se em indefinição, sujeitas a pressões de diversas fontes ou a voluntarismos que se apresentam sob a alegação da inovação ou de um protagonismo vazio e auto-referente.
Esta constante mudança revela que não foi respeitada a segregação de funções, exercendo o Presidente as funções de Diretor Regional, e prejudicando o exercício autônomo da função executiva própria do cargo. Tal situação ofende a estrutura institucional do SESC, prevista no Regulamento, em particular no art. 12 e seguintes, que estabelecem a divisão de atribuições e papéis no Sistema SESC (...) .
Também a Secretaria de Controle Externo/Secex-RJ do TCU, em auditoria realizada no SESC/RJ, no período de 11/7/2011 a 27/7/2011, indica em seu Relatório (...) como fato relevante da fiscalização na Regional a participação ativa do presidente do conselho como real presidente da entidade sobre a autoridade hierárquica daquele que deveria exercer o papel de principal executivo da entidade - o diretor regional, configurando uma interferência direta e pessoal do presidente na condução administrativa da entidade, para mais adiante citar a irregularidade apontada pelo Conselho Fiscal do Sesc: a rotatividade elevada do cargo de Diretor Regional do Sesc/RJ.
 (...) 
Ratificando a descaracterização do cargo de Diretor Regional, verificou-se o estabelecimento de uma "linha direta" da Presidência com a programação institucional, tendo como consequência o incremento de ações atribuídas ao Programa Cultura sob a égide da terceirização e do repasse de recursos a agentes privados.
 (...) 
Relatório da Comissão de Inquérito, de 19/6/2012
 (...) 
10.1 A extrema rotatividade da Direção Regional - Fator inédito de desorganização e paralisia administrativa
O Relatório de Avocação apontou as mudanças na Direção Regional do Sesc-RJ como sinal claro da concentração do nível decisório da Presidência da Presidência daquela A.R., numa inédita e curiosa situação, jamais vista em Administrações Regionais do Sesc, em que 10 dirigentes ocuparam o cargo de Diretor Regional entre junho de 2007 a dezembro de 2011, NUMA MÉDIA DE CERCA DE 5 MESES NO EXERCÍCIO DO CARGO PARA CADA DIRETOR. Isto representa, por evidente, sinal de extraordinária desorganização administrativa, gerando indefinições, pressões e insegurança nas equipes de trabalho do Departamento Regional, além de descontinuidade dos trabalhos.
Esta situação revela centralização de poderes do sr. Presidente da A.R., prejudicando o exercício autônomo da função executiva de Diretor Regional (assunto igualmente levantado no relatório da CGU de 15.3.2012)  e ofende a estrutura institucional do Sesc, prevista no Regulamento da entidade. Neste sentido, ficam igualmente esvaziadas as atribuições do Diretor Regional, previstas no art. 28, letras "a" e "d" do Regulamento, de "organizar, dirigir e fiscalizar os serviços do órgão a seu cargo, baixando as necessárias instruções" e ainda "tomar a inciativa das atribuições enumeradas no artigo 26, adotando as providências necessárias à sua execução".
 (...) 
Relatório de inspeção do TCU, de 16/12/2013
17.6 Esta sequência de demissões do cargo de Diretor Regional acrescida da ausência de justa causa sinalizam para o descumprimento do princípio da impessoalidade nas referidas demissões. A natureza do cargo de Diretor Regional que permite ao Presidente do Conselho Regional do SESC/ARRJ demiti-los ad nutum, não autoriza o abuso deste poder discricionário (desvio de poder) , com o consequente dano financeiro com verbas rescisórias e danos administrativos (não mensuráveis) com a descontinuidade de gestão.
É razoável, portanto, sua alegação de que sua atuação não foi decisiva, pois era do Presidente a decisão de assinar o contrato do projeto "Sesc Rio Noites Cariocas".
	No que tange ao Sr. Moacyr Henrique Di Palma, o responsável logrou demonstrar a ausência de responsabilidade pela ocorrência em apreço, razão pela qual propomos sejam aceitas as suas defesas para este item da citação.
7.	Ademais, no voto condutor do acórdão recorrido há registro dos fatos atenuantes da conduta do recorrente:
198. despeito da interinidade na ocupação do cargo de Diretor-Regional, dos indicativos de centralização dos poderes e da constatação de que, em 20/4/2010, quando encaminhou o processo à presidência do Sesc/RJ, já havia sido destituído do cargo, embora alegadamente ainda não soubesse, fato é que o Sr. Moacyr Henrique Di Palma Cordovil apôs sua assinatura à solicitação, "propondo autorização" (peça 116, p. 4, do TC Processo 004.577/2012-4, apenso) .  (sem grifos no original) 
8.	No que tange à Srª. Raphaela Cunha Justo da Silva, a unidade técnica assim se manifestou:
	"A Sra. Raphaela Cunha Justo da Silva foi instada a apresentar razões de justificativa para as seguintes ocorrências (peça 136, p. 74-75, TC Processo 004.577/2012-4, apenso) :
50.4.5	 Raphaela Cunha Justo da Silva, CPF 028.936.937-17, na qualidade de representante da Superintendência Jurídica à época, emitiu Parecer Jurídico favorável, em 11/11/2009, no âmbito da IN 25/2009, para a assinatura do Contrato 11.629/2009, referente ao patrocínio do evento "SESC RIO NOITES CARIOCAS"- edição de 2010, contrariamente aos dispositivos legais, incorrendo nas seguintes irregularidades: contratação direta por inexigibilidade de licitação sem fundamento legal, em desrespeito ao art. 10, III da Resolução SESC 1102/2006; desrespeito aos princípios licitatórios da legalidade, impessoalidade, isonomia, moralidade, igualdade, publicidade, probidade, julgamento objetivo e preço de mercado, expressos no Regulamento de Licitações e Contratos do Sesc (Resolução 1102/2006) e no art. 37 da Constituição Federal; objeto do contrato desviado dos objetivos e das finalidades institucionais previstos no art. 1º do Regulamento do Sesc (Decreto 61.836/67) ; ausência de Planilha com a composição analítica de custos unitários de serviços de cada item, ausência de comprovação do preço de mercado do custo do patrocínio e ausência de comprovação dos benefícios diretos e indiretos aos comerciários, contrariando o art. 11 do Regulamento de Licitações e Contratos do Sesc;
	A responsável alegou o que se segue (peça 76) :
na ocasião da análise da contratação em tela, não exercia o cargo de Superintendente Jurídica, ao contrário, atuava como Executiva Técnica, função eminentemente técnica, sem qualquer componente de gestão, de cunho decisório;
naquela oportunidade, a Superintendente Jurídica havia sido demitida há poucos dias e como a peticionária era a única advogada integrante do jurídico, o processo foi submetido ao seu crivo;
dessa forma, muito embora tenha utilizado o carimbo da Superintendência Jurídica do Sesc, o ato não foi na qualidade de Superintendente, mas sim como advogada do referido setor;
na qualidade de advogada, o que se deve verificar é se a peticionária atuou de forma diligente ao verificar se o processo estava devidamente formalizado;
é cediço na doutrina e na própria jurisprudência do TCU que à assessoria jurídica cabe aferir o correto enquadramento do objeto da contratação e manifestar-se pela possibilidade de contratação direta ou, ao contrário, pelo dever de licitar;
não obstante, a referida análise é sempre feita em face dos pareceres e informações das áreas técnicas envolvidas na contratação, pois os profissionais do setor jurídico, em regra, não possuem conhecimento técnico no objeto que se pretende contratar;
a Orientação Normativa 54 da Controladoria Geral da União, embora não verse sobre inexigibilidade de licitação, deixa assente que a caracterização do objeto e seu respectivo enquadramento é responsabilidade da área técnica, cabendo à assessoria jurídica aferir se o aludido enquadramento está correto;
os pareceres e justificativas técnicas anexados ao processo pela área técnica corroboravam o enquadramento do projeto em tela em inexigibilidade de licitação, tese esta defendida por ilustres juristas, a exemplo da Jorge Ulisses Jacoby Fernandes e Gustavo Binenbojm, fato que, ao menos, torna a tese defensável juridicamente, o que tem o condão de afastar a responsabilidade da executiva técnica;
não se consegue extrair do relatório a real visão da Corte de Contas, porquanto primeiro defende que o projeto não poderia ter sido contratado por não guardar pertinência com as atividades finalísticas do Sesc, e posteriormente, assevera que o caso em tela seria melhor enquadrado no contrato de patrocínio, o qual, seguindo o seu pensamento, exigiria também o aludido nexo de pertinência;
o objeto em tela estava em consonância com as atividades finalísticas do Sesc (art. 1º, caput, alínea "c", art. 2º e art. 3º, alíneas "c" e "l", do Regulamento do Sesc) consoante, inclusive, atestam as Diretrizes de Ações da entidade, mormente se levarmos em consideração que a atuação do Sesc não se restringe apenas aos comerciários;
a realização de projetos dessa natureza era comum no âmbito do Sesc, sem qualquer apontamento por parte do Conselho Fiscal ou do TCU;
a programação do Sesc era, em muitos Departamentos Regionais, fortemente pautada por apresentações artísticas e culturais, como ocorre até os dias de hoje, sem que houvesse dúvidas sobre sua adequação à finalidade institucional;
não se pode negar o caráter artístico e cultural desta contratação e ainda que a Corte de Contas entenda que a situação em tela seria melhor enquadrada como patrocínio, não se pode olvidar que as duas situações caracterizam inexigibilidade de licitação;
eventual enquadramento equivocado, por si só, não teve o condão de afrontar os princípios esculpidos no art. 37 da Constituição Federal;
ainda que se considere a hipótese de que o correto seria o enquadramento como patrocínio, tal divergência não seria razão para penalização da assessoria jurídica, até porque existe divergência razoável acerca do tema, conforme entendimento de Marçal Justen Filho com base no Acórdão 141/2004-TCU-Plenário;
o evento "Noites Cariocas" constitui marca registrada da empresa contratada e seu objeto teve um viés artístico e cultural e, como tal, não permitiu qualquer mensuração objetiva que pudesse respaldar a licitação, estando correto o enquadramento de inexigibilidade de licitação;
o TCU tem vários precedentes no sentido de que somente se cogita a responsabilização do assessor jurídico na hipótese de defender tese inaceitável, situação que não é o caso em tela, conforme Acórdão 1857/2011;
é defensável o enquadramento do objeto em tela em inexigibilidade de licitação, o que afasta a possibilidade de sua responsabilização;
o processo foi devidamente formalizado com planilha de custos, bem como parecer das áreas técnicas atestando a compatibilidade dos preços com a prática de mercado, à luz da tabela elaborada pelo Sesc por recomendação da própria Controladoria Geral da União;
não havia, portanto, por que questionar ou não considerar válidos os laudos dos setores especializados;
cabe às áreas técnicas demandantes da contratação demonstrar e mensurar os retornos e benefícios aos comerciários;
não é crível responsabilizar a assessoria jurídica em face do não atingimento de metas;
importa frisar que o Projeto trouxe resultados positivos, levando-se em conta a premissa de que a atuação do SESC não se restringe aos comerciários, estando obrigado a realizar ações voltadas ao fortalecimento de sua marca.
	Em vista do exposto, a responsável pede que sejam aceitas as suas razões de justificativa, para afastá-la de qualquer responsabilidade pela contratação do projeto "Sesc Rio Noites Cariocas".
	No processo do Contrato 11.629/2009, a responsável se manifestou nos seguintes termos (peça 95, p. 5, TC Processo 004.577/2012-4, apenso) :
À Direg
A presente contratação enquadra-se no art. 10, III, da Resolução SESC 1102/2006 a saber.
Art.10 - A licitação será inexigível quando houver inviabilidade de competição, em especial:
III) na contratação de profissional de qualquer setor artístico.
	A situação é semelhante à narrada no item anterior, razão pela qual reiteramos a análise e a conclusão lançadas nos parágrafos 952 a 969 desta instrução e consideramos que a responsável logrou justificar as ocorrências relativas ao parecer emitido nos autos do Contrato 11.629/2009, razão pela qual devem ser aceitas suas razões de justificativa."
9.	No voto condutor do acórdão recorrido também há registro dos fatos atenuantes da conduta da recorrente:
"Ainda que se reconheça a inexistência de componente de gestão na função por ela exercida e o fato de a Superintendente Jurídica ter sido demitida há poucos dias, é forçoso reconhecer a expedição de Parecer Jurídico em uma contratação de cerca de R$ 7 milhões, demasiadamente suscinto, no mesmo dia em que o processo fora encaminhado àquele departamento".  (sem grifos no original) 
10.	Não é demais lembrar que os recorrentes foram apenados com a multa prevista no art. 58, inciso II, da Lei 8.443/92, ou seja, não lhes foram imputados débitos. 
11.	Diante da situação fática atenuante que envolveu a atuação dos recorrentes, relatada ao longo do presente voto, considero, repisando, que o Acórdão recorrido foi proferido com rigor excessivo em relação aos recorrentes, devendo ser revisto.
12.	Por fim, lembro que o Tribunal possui importante função pedagógica, a qual tem o objetivo de auxiliar o controle e a gestão pública, e não apenas punitiva.
13.	Sendo assim, julgo que o encaminhamento mais justo ao caso em análise é dar provimento aos recursos ora apreciados para tornar insubsistente as multas aplicadas aos recorrentes e julgar suas contas regulares com ressalva.
14.	Ante o exposto, voto por que o Tribunal adote a minuta de acórdão que ora submeto à apreciação deste Colegiado.
TCU, Sala das Sessões, em 18 de janeiro de 2023.
ANTONIO ANASTASIA 
Relator